ACORDAO-COMPLETO-2315102

ACÓRDÃO 14121/2019 ATA 43/2019 - PRIMEIRA CÂMARA

VISTOS, relatados e discutidos estes autos de tomada de contas especial instaurada em razão de possíveis irregularidades ocorridas, no âmbito Serviço Nacional de Aprendizagem do Cooperativismo no Estado do Piauí - Sescoop/PI, no período de 2005 a 2011;
ACORDAM os Ministros do Tribunal de Contas da União, reunidos em Sessão da 1ª Câmara, diante das razões expostas pelo Relator, em:
9.1. julgar irregulares as contas do sr. José Pinto de Alencar, então Presidente do Sescoop/PI, com fundamento nos arts. 1º, inciso I, 16, inciso III, alíneas "b" e "c", da Lei nº 8.443, de 16 de julho de 1992, c/c os arts. 19 e 23, inciso III, da mesma Lei e com os arts. 1º, inciso I, 209, incisos II e III, 210 e 214, inciso III do Regimento Interno, e condená-lo ao pagamento das quantias discriminadas no quadro a seguir, com a fixação do prazo de quinze dias, a contar da notificação, para comprovar, perante o Tribunal (art. 214, inciso III, alínea "a", do Regimento Interno) , o recolhimento das dívidas aos cofres do Serviço Nacional de Aprendizagem do Cooperativismo no Estado do Piauí - Sescoop/PI, atualizadas monetariamente e acrescidas dos juros de mora, calculados a partir das respectivas datas, até as datas dos recolhimentos, na forma prevista na legislação em vigor:
	Data
	Valor (R$) 
	Data
	Valor (R$) 
	Data
	Valor (R$) 

	25/5/2005
	633,12
	21/7/2005
	474,84
	7/1/2008
	383,04

	5/8/2008
	421,28
	15/6/2009
	943,80
	21/10/2009
	707,85

	17/8/2010
	509,64
	19/11/2010
	327,16
	10/6/2011
	1.391,25

	18/8/2011
	1.391,25
	1/11/2011
	1.334,40
	10/1/2005
	150,61

	3/2/2005
	150,61
	7/3/2005
	150,61
	7/4/2005
	150,61

	10/5/2005
	150,61
	6/6/2005
	167,94
	5/7/2005
	167,94

	2/8/2005
	167,94
	31/8/2005
	167,94
	5/10/2005
	167,94

	4/11/2005
	158,28
	10/11/2005
	167,94
	30/11/2005
	167,94

	3/1/2006
	167,94
	7/2/2006
	167,94
	8/3/2006
	167,94

	30/3/2006
	167,94
	4/5/2006
	167,94
	29/5/2006
	187,19

	3/7/2006
	187,19
	4/8/2006
	187,19
	31/8/2006
	187,19

	5/10/2006
	187,19
	8/11/2006
	187,19
	4/12/2006
	187,19

	3/1/2007
	187,19
	14/2/2006
	187,19
	5/3/2007
	187,19

	11/4/2007
	187,19
	7/5/2007
	187,19
	4/6/2007
	203,83

	2/7/2007
	203,83
	10/8/2007
	203,83
	11/9/2007
	203,83

	8/10/2007
	203,83
	1/11/2007
	203,83
	30/11/2007
	203,83

	8/1/2008
	203,83
	30/1/2008
	203,83
	5/3/2008
	203,83

	10/4/2008
	203,83
	6/5/2008
	203,83
	3/7/2008
	215,01

	6/8/2008
	215,01
	1/9/2008
	367,92
	3/10/2008
	367,92

	12/11/2008
	367,92
	3/12/2008
	367,92
	8/1/2009
	367,92

	30/1/2009
	367,32
	12/3/2009
	367,32
	1/4/2009
	367,32

	7/5/2009
	367,32
	10/6/2009
	367,32
	3/8/2009
	392,80

	4/8/2009
	418,28
	4/9/2009
	392,80
	5/10/2009
	392,80

	5/11/2009
	392,80
	2/12/2009
	349,16
	8/1/2010
	392,80

	2/2/2010
	392,80
	8/3/2010
	392,80
	8/4/2010
	392,80

	6/5/2010
	392,80
	7/6/2010
	392,80
	9/7/2010
	419,16

	6/8/2010
	419,35
	14/9/2010
	419,35
	8/10/2010
	419,35

	5/11/2010
	419,35
	9/12/2010
	419,35
	11/1/2011
	419,35

	10/2/2011
	419,35
	14/3/2011
	419,35
	7/4/2011
	419,35

	10/6/2011
	419,35
	5/7/2011
	447,57
	4/8/2011
	551,96

	11/10/2011
	451,61
	2/12/2011
	293,41
	30/6/2008
	5.610,00

	30/7/2008
	5.610,00
	29/8/2008
	5.610,00
	30/9/2008
	5.610,00

	31/10/2008
	5.610,00
	30/11/2008
	5.610,00
	23/12/2008
	5.610,00

	29/1/2009
	5.610,00
	27/2/2009
	5.610,00
	30/3/2009
	5.610,00

	33/4/2009
	5.610,00
	29/5/2009
	6.283,00
	30/6/2009
	6.283,00

	30/7/2009
	6.283,00
	31/8/2009
	6.283,00
	30/9/2009
	6.283,00

	8/10/2009
	6.283,00
	5/11/2009
	6.283,00
	30/11/2009
	6.283,00

	20/12/2009
	6.283,00
	29/1/2010
	6.283,00
	26/2/2010
	6.283,00

	31/3/2010
	6.283,00
	30/4/2010
	6.283,00
	31/5/2010
	6.785,64

	30/6/2010
	6.785,64
	29/7/2010
	6.785,64
		
9.2. aplicar ao responsável, sr. José Pinto de Alencar, a multa prevista no art. 57 da Lei nº 8.443, de 16 de julho de 1992, c/c o art. 267 do Regimento Interno, no valor de R$ 12.000,00 (doze mil reais) , com a fixação do prazo de quinze dias, a contar da notificação, para comprovar, perante o Tribunal (art. 214, inciso III, alínea "a" do Regimento Interno) , o recolhimento da dívida ao Tesouro Nacional, atualizada monetariamente desde a data do presente Acórdão até a do efetivo recolhimento, se for paga após o vencimento, na forma da legislação em vigor;
9.3. aplicar, igualmente, ao responsável, sr. José Pinto de Alencar, a multa prevista no inc. II do art. 58 da Lei nº 8.443, de 16 de julho de 1992, c/c o inc. II do art. 268 do Regimento Interno, no valor de R$ 9.000,00 (nove mil reais) , com a fixação do prazo de quinze dias, a contar da notificação, para comprovar, perante o Tribunal (art. 214, inciso III, alínea "a" do Regimento Interno) , o recolhimento da dívida ao Tesouro Nacional, atualizada monetariamente desde a data do presente Acórdão até a do efetivo recolhimento, se for paga após o vencimento, na forma da legislação em vigor;
9.4. julgar irregulares as contas dos responsáveis srs. Flávio André Pereira Moura, Francisco de Assis Oliveira de Sousa e José Gutemberg Ferreira dos Santos, então Superintendentes do Sescoop/PI, com fundamento nos arts. 1º, inciso I, 16, inciso III, alínea "b", da Lei nº 8.443, de 16 de julho de 1992, c/c os arts. 19 e 23, inciso III, da mesma Lei e com os arts. 1º, inciso I, 209, inciso II, 210 e 214, inciso III do Regimento Interno, e aplicar-lhes, individualmente, a multa prevista no inc. II do art. 58 da Lei nº 8.443, de 16 de julho de 1992, c/c o inc. II do art. 268 do Regimento Interno, no valor de R$ 3.000,00 (três mil reais) , com a fixação do prazo de quinze dias, a contar da notificação, para comprovarem, perante o Tribunal (art. 214, inciso III, alínea "a" do Regimento Interno) , o recolhimento das dívidas ao Tesouro Nacional, atualizadas monetariamente desde a data do presente Acórdão até as dos efetivos recolhimentos, se forem pagas após o vencimento, na forma da legislação em vigor;
9.5. autorizar, desde logo, nos termos do art. 28, inciso II, da Lei nº 8.443, de 1992, a cobrança judicial das dívidas, caso não atendidas as notificações;
9.6. remeter cópia da documentação pertinente à Procuradoria da República no Estado do Piauí, com fundamento no art. 16, § 3º, da Lei 8.443/92 c/c o § 7º do art. 209 do Regimento Interno, para o ajuizamento das ações que entender cabíveis;
9.7. encaminhar cópia deste Acórdão aos responsáveis, ao Sescoop/PI e ao Sescoop/Nacional;
9.8. retirar do sobrestamento o processo TC-Processo 030.306/2010-8, atinente à prestação de contas do Sescoop/PI relativa ao exercício de 2009.

Tomada de Contas Especial instaurada em razão de possíveis irregularidades ocorridas no âmbito de serviço nacional de aprendizagem do cooperativismo.

Primeira Câmara

Serviço Nacional de Aprendizagem do Cooperativismo no Estado do Piauí - Sescoop/PI.

3. Responsáveis: Flávio André Pereira Moura (CPF XXX.397.833-XX); Francisco de Assis Oliveira de Sousa (CPF XXX.095.053-XX); José Gutemberg Ferreira dos Santos (CPF XXX.569.213-XX); José Pinto de Alencar (CPF XXX.828.874-XX).

13.1. Ministros presentes: Walton Alencar Rodrigues (Presidente), Benjamin Zymler e Vital do Rêgo.
13.2. Ministro-Substituto convocado: Augusto Sherman Cavalcanti (Relator).

ACORDAO-COMPLETO-2540724

Acórdão 1630/2023 - Primeira Câmara

ACORDAO-COMPLETO-2499563

Acórdão de Relação 15120/2021 - Primeira Câmara

Acórdão de Relação

ACORDAO-COMPLETO-2416805

Acórdão 6590/2021 - Primeira Câmara

ACORDAO-COMPLETO-2408489

Acórdão de Relação 5745/2020 - Primeira Câmara

AUGUSTO SHERMAN

Cuidam os autos de tomada de contas especial instaurada em razão de possíveis irregularidades ocorridas, no âmbito Serviço Nacional de Aprendizagem do Cooperativismo no Estado do Piauí - Sescoop/PI, no período de 2005 a 2011.
2.	No que se refere ao conteúdo deste feito, às medidas saneadoras e análises levadas a efeito, assim como quanto às conclusões e propostas de encaminhamento apresentadas pela área técnica desta Casa, adoto como relatório a instrução constante da peça 81, a qual contou com concordância do Diretor da Área (peça 82) e do Secretário de Controle Externo da Secex/PI (peça 83) , passando a transcrevê-la, com os eventuais ajustes de forma julgados pertinentes:
"INTRODUÇÃO
1. Cuidam os autos de tomada de contas especial instaurada pelo Serviço Nacional de Aprendizagem do Cooperativismo (Sescoop) , em desfavor dos Srs. José Pinto de Alencar, Flávio André Pereira Moura, José Gutemberg Ferreira dos Santos e Francisco de Assis Oliveira de Sousa, em razão de supostas irregularidades ocorridas no período de 2005 a 2011.
2. Conforme Relatório da Tomada de Contas Especial, peça 19, p. 167-181, peça 21, p. 50- 57, as irregularidades motivadoras da presente TCE ocorreram nos seguintes itens:
a) contrato de gestão firmado entre a Sescoop/PI e OCEPI;
b) curso de pós-graduação realizado pela esposa/companheira do Presidente;
c) adiantamento de viagens, diárias e reembolso de quilometragem;
d) produtos de informática adquiridos da empresa Recarga Informática Ltda.;
e) passagens aéreas adquiridas junto à empresa Global Tour;
f) hospedagem junto ao Hotel Real Palace;
g) verba de representação paga ao Presidente;
h) plano de saúde recebido pelo Presidente; e
i) evento com o tema 'Assédio Moral' realizado pelo Sescoop/PI.
3. No relatório de sindicância instaurado pelo Sescoop, em cumprimento à determinação contida no Acórdão 185/2012-TCU-Plenário, constou que, na gestão do Sr. José Pinto de Alencar e do Sr. Flávio André Pereira Moura, foi assumida uma dívida referente a água e esgoto, relativa ao período de 12/1992 a 12/1995, período anterior à criação do Sescoop/PI, em 1998.
4. As gestões dos responsáveis identificados no primeiro parágrafo desta instrução ocorreram no período demonstrado na tabela seguinte:
	Responsáveis
	Cargo
	Período de gestão
	Ref.

	José Pinto de Alencar
	Presidente
	1/1/2005 a 28/2/2012
	Peça 19, p. 169 e 191

	Flávio André Pereira Moura
	Superintendente
	1/1/2005 a 7/7/2008
	Peça 1, p. 367- 369 e 375

	José Gutemberg Ferreira dos Santos 
	Superintendente
	12/1/2009 a 31/3/2011
	Peça 1, p. 371 e 379

	Francisco de Assis Oliveira de Sousa
	Superintendente
	1/4/2011 a 30/3/2012
	Peça 1, p. 373 e peça 19, p. 169 e 191

5. De acordo com a tabela I do relatório da tomada de contas especial instaurada no âmbito do Sescoop/PI, peça 14, p. 372-374, bem como o Anexo I ao Relatório de Auditoria da CGU, peça 19, p. 201-202, o valor do débito calculado importou em R$ 1.004.381,32, distribuído na forma abaixo:
I - Contrato de Gestão, no valor de R$ 286.825,81
a) Cessão de imóvel contratado pertencente ao Estado do Piauí e utilização de veículo de propriedade da OCEPI, sem a apresentação de um termo formal de cessão, no valor de R$ 221.032,84; cujas responsabilidades ficaram assim definidas:
 a.1) José Pinto de Alencar: R$ 3.000,00;
 a.2) José Pinto de Alencar, solidariamente com José Gutemberg Ferreira dos Santos: R$ 141.402,64; 
a.3) José de Alencar, solidariamente com Francisco de Assis Oliveira de Sousa: R$ 76.630,22;
b) Pagamentos de contas relativas ao consumo de água e energia e serviços de manutenção do imóvel, sem que ficasse comprovado o rateio dessas despesas entre as entidades, no valor de R$ 65.792,97; cujas responsabilidades ficaram assim definidas:
b.1) José Pinto de Alencar: R$ 4.399,26;
b.2) José Pinto de Alencar, solidariamente com Flávio André Pereira Moura: R$ 34.166,62;
b.3) José Pinto de Alencar, solidariamente com José Gutemberg Ferreira dos Santos: R$ 18.743,02;
b.4) José Pinto de Alencar, solidariamente com Francisco de Assis Oliveira de Sousa: R$ 8.483,73;
II - Curso de pós-graduação pago para esposa/companheira do Sr. José Pinto de Alencar, no valor de R$ 1.701,00 (responsáveis solidários: José Pinto de Alencar e Flávio André Pereira Moura) 
III - Adiantamento de viagens, diárias e reembolso de quilometragem, no valor de R$ 8.517,63 (responsável José Pinto de Alencar) ;
IV - Irregularidades em processos licitatórios, no valor de R$ 470.311,17 (responsável José Pinto de Alencar) ;
V - Verba de representação e plano de saúde pagos ao Sr. José Pinto de Alencar, nos valores de R$ 207.378,66 e R$ 23.197,07, respectivamente (responsável José Pinto de Alencar) ;
VI - Despesas com palestra determinada pelo Ministério Público do Trabalho, no valor de R$ 6.450,30 (responsável José Pinto de Alencar) .
6.	 Instruções precedentes: peças 23 e 37.
HISTÓRICO
7. Em uma primeira análise (instrução de peça 23) , verificou-se que, embora as irregularidades constatadas pela entidade instauradora da presente TCE se mostrassem pertinentes, os elementos constantes dos autos eram insuficientes para identificar a responsabilidade dos envolvidos, desse modo, foi proposta a realização de diligência ao Sindicato e Organização das Cooperativas no Estado do Piauí - OCEPI e Sescoop/PI, a qual foi realizada conforme peças 26 a 28.
8. Na análise da documentação encaminhada (peças 31, 33 e 35) , consignou-se, na instrução de peça 37, que as irregularidades descritas na alínea 'b' do item I, e nos itens II e VI do parágrafo quinto acima mostram-se improcedentes ou não se revestiram de gravidade capaz de ensejar a citação ou a audiência dos responsáveis (peça 37, p. 8-9, 13-15) . 
9. No que diz respeito à assunção de dívida referente a águas e esgotos do período de 12/1992 a 12/1995, anteriormente à criação do Sescoop/PI (peça 1, p. 133) , parágrafo terceiro acima, embora concordando com o relatório de sindicância de que as despesas não eram devidas pelo Sescoop/PI e sim por quem deu origem, assim como que os argumentos apresentados pelo Sr. José Pinto de Alencar foram inconsistentes, a irregularidade foi desconsiderada pelo auditor do feito em razão de inexistirem documentos comprobatórios dos pagamentos da pretensa dívida (peça 37, p. 14-15) .
10. Igual posicionamento ocorreu com relação à irregularidade descrita no inciso I, letra 'b' do parágrafo quinto desta instrução (falta de comprovação do rateio das despesas com água, energia e serviços de manutenção do imóvel, entre o Sescoop/PI e o Ocepi, no valor de R$ R$ 65.792,97) . No caso, o auditor considerou que em razão de o mencionado sindicato ocupar apenas uma das dez salas existentes no imóvel, a ausência do rateio não trouxe prejuízos substanciais ao Sescoop/PI, razão pela qual a irregularidade poderia ser escusada (peça 37, p. 6) .
11. Quanto ao pagamento do curso de pós graduação para a esposa/companheira do Sr. José Pinto de Alencar, no valor de R$ 1.701,00 (peça 1, p. 161-163, peça 4, p. 159-283) - item II, parágrafo quinto desta instrução, não obstante a existência de um requerimento da COONUTRI (peça 4, p. 171) , e da própria beneficiada (mesma peça, p. 179) , a comissão de sindicância caracterizou infringência a dispositivos da Resolução 26/2002 do Conselho Nacional do Sescoop, ante a ausência de formalização do processo, contudo, por se tratar de falha de natureza formal e não ter sido demonstrada irregularidade no pagamento, em sua análise constante da peça 37, o auditor ponderou que tal irregularidade devia ser afastada (peça 37, p. 8-9) .
12. No que concerne à realização de palestra determinada pelo MPU sobre assédio moral, no valor de R$ 6.450,00, peça 14, p. 273-368 - item VI do parágrafo quinto desta instrução, o auditor do feito concluiu pela inexistência de motivos para penalizar o ex-Presidente do Sescoop/PI, pelas seguintes razões (peça 37, p. 13-14) : 
a) a referida palestra foi determinada ao Sescoop/PI, em substituição ao valor da multa (mesma peça, p. 324-328) em razão da sobredita entidade ter descumprido as cláusulas 1ª, 2ª e 4ª, alínea 'd' do Termo de Ajustamento de Conduta (TAC) 2333/2009 (peça 14, p. 278-280) pelo referido serviço social, no âmbito do Inquérito Civil (processo 000816.2011.22.000/4) instaurado pelo Ministério Público do Trabalho;
b) o seminário beneficiou a comunidade, tendo em vista que foi voltado para os dirigentes das instituições e/ou empresas, funcionários das empresas, cooperados e estudantes (peça 2, p. 53-55) ;
c) baixa materialidade da despesa, frente a outras impugnadas na presente tomada de contas especial.
13. No tocante aos itens motivadores da audiência dos responsáveis (itens I, alínea 'a' e IV do parágrafo quinto desta instrução) , consignou-se, com relação ao contrato de gestão (peça 37, p. 5-8, 19-20) , que a sua celebração, no valor de R$ 6.418,48 mensais, alterado, posteriormente, para R$ 7.943,70, contraria o disposto no § 8º, art. 37 da CF/88 e dos arts. 5º a 10º da Lei 9.637/1998, tendo em vista que o seu objeto contempla a subcessão de um imóvel (R$ 1.200,00) onde funcionavam o Sescoop/PI e o Sindicato e Organização das cooperativas do Piauí (OCEPI) , a locação de um veículo (R$ 3.637,40) e a utilização de serviços de pessoal do quadro de funcionário do aludido sindicato (R$ 1.581,08) , ou seja, não se reveste das características inerentes à natureza deste tipo de acordo, pois não estabeleceu o prazo de vigência, ou seja, é indeterminado, não fixou meta, mecanismos de avaliação de desempenho e controle de resultados, tampouco, prestação de contas, requisitos indispensáveis aos contratos de gestão.
14. Além da infringência dos dispositivos supra, o imóvel pertencia ao Estado do Piauí e o termo de cessão proibia a subcessão, assim como o veículo (L-200, cabine dupla, tração 4x4, ano 2009) foi adquirido pelo OCEPI por intermédio de contrato de comodato com a Secretaria de Desenvolvimento Rural (SDR) , cuja Cláusula Quinta do termo proibia a transferência de responsabilidade de seu uso para outrem. Some-se a isto, o fato de a estrutura do Sescoop/PI, à época, ser superior a do OCEPI, tanto que o primeiro ocupava 90% das salas do imóvel, o que causou estranheza a utilização de pessoal deste por aquele.
15. Outro fato que reforçou a irregularidade diz respeito à presidência de ambas as entidades ser exercida, à época, pelo Sr. José Pinto de Alencar, e os termos de cessão e comodato serem celebrados em favor do OCEPI que, visivelmente, tinha menor necessidade dos bens, tanto é que foi celebrado, irregularmente, o contrato de gestão sob análise. Deste modo, na instrução preliminar ponderou-se que se tratava de estratégia para a gestão de recursos com maior liberdade, haja vista o Sescoop/PI submeter-se a regras semelhantes à da administração pública, uma vez que gere recursos parafiscais, denotando a celebração do contrato, à primeira vista, subterfúgio com vista à fuga das regras norteadoras da aplicação de tais recursos, tendo em vista que o OCEPI não é obrigado a prestar contas perante os órgãos de controle (peça 37, p. 7) 
16. No caso das licitações, item IV do parágrafo quinto acima, o relatório de sindicância evidenciou que no período de seis exercícios financeiros (2005 a 2012) , a aquisição de passagens aéreas, hospedagem, de produtos de informática e serviços correlatos foi realizada em apenas três empresas [R. Rocha Portela & Cia Ltda. (Real Palace Hotel) , Leite e Cavalcante Ltda. (Global Tour) e Recarga Informática Ltda.], tanto nos casos em que houve licitação, quanto nos de dispensa. Neste último, apontou-se desrespeito ao disposto no art. 6º, inciso II, alínea 'a', Resolução 43/2006-Sescoop, tendo em vista que ultrapassou o limite de R$ 25.000,00. Além disso, não foram anexados aos autos os processos licitatórios, e nos documentos comprobatórios das despesas fez-se referência apenas aos pregões presenciais 1/2007 e 1/2010, sendo que este último englobou os três objetos em comento. Verificou-se ainda, um grande volume de aquisição sem caracterização da modalidade de compra (peça 37, p. 10-13) .
17. Acerca das irregularidades que motivaram a citação (itens III e V) , pontuou-se, no caso do Adiantamento de viagens, diárias e reembolso de quilometragem, no valor de R$ 8.517,63 (peça 1, p. 163-171, peça 4, p. 287-359) que, segundo o relatório de sindicância, o então presidente do Sescoop/PI, Sr. José Pinto de Alencar, usou de subterfúgio para viajar à sua casa de veraneio em Luís Correia (litoral do Piauí) , que dista cerca de 15km de Parnaíba. Reforçou a caracterização da irregularidade o fato de a maioria das viagens ocorrer em final de semana. Das 105 viagens realizadas no período de 2005 a 2011, dezoito foram para Parnaíba/PI, das quais apenas sete apresentaram relatório minucioso, contrariando o Acórdão 3579/2012-TCU-Primeira Câmara, Relator Augusto Sherman. No exame dos documentos comprobatórios das viagens com o destino ora mencionado (peça 4, p. 287-359) , esta Secretaria constatou que, de fato, inexistem documentos comprobatórios das viagens, participação nos eventos, bem como da necessidade do gasto e, em todos os processos listados, a concessão ocorreu no sábado ou no domingo, com um agravante de que o próprio presidente se auto concedia os pagamentos, conforme anexo II da Instrução de peça 37.
18. Quanto ao pagamento/ressarcimento da verba de representação e plano de saúde, o relatório de sindicância apurou que no período de 2005 a 2012 foram ressarcidos R$ 207.378,67 e 23.197,07, respectivamente (peça 14, p. 372) . No primeiro caso, segundo a definição de Sérgio Pinto Martins, no aludido relatório, o pagamento se trata de remuneração direta e não de indenização, uma vez que foi descontado o imposto de renda do mencionado valor, contrariando, portanto, o art. 4º da IN/SRF 113/1998. Além disso, não foi apresentada a prestação de contas, a qual demonstraria a pertinência do pagamento a este título. De acordo com a apuração desta Secretaria, baseada na planilha de peça 11, p. 355-397, e os documentos identificados no Anexo III da instrução de peça 37, os valores pagos nas rubricas acima mencionadas foram no montante de R$ 163.845,95 e 22.777,72, a título de verba de representação e de ressarcimento de despesa com plano de saúde, nesta ordem.
19. No âmbito deste Tribunal, segundo o Anexo IV da instrução de peça 37, Matriz de Responsabilização, as responsabilidades pelas irregularidades que persistiram após análise dos documentos encaminhados em resposta às diligências, são as especificadas abaixo:
19.1. Irregularidades motivadoras das citações:
a) ausência de documentos comprobatórios da realização das viagens, participação nos eventos ou mesmo da necessidade desses gastos, bem como de viagens realizadas em final de semana, nos casos identificados no Anexo II da presente Instrução, conforme consubstanciado no relatório preliminar e final de sindicância peça 1, p. 125- 221 e Relatório da Tomada de Contas Especial, peça 19, p. 167-181, peça 21, p. 50-57
a.1) Responsável: José Pinto de Alencar;
b) recebimento de verba de representação, caracterizando remuneração, tendo em vista o desconto de IRRF, previdência social e pensão alimentícia, bem como a ausência da prestação de contas das despesas eventualmente realizadas em serviço, de modo a comprovar que se trata de indenização, bem como recebimento de reembolso de 90% do plano de saúde, caracterizando remuneração indireta, visto no anexo III da presente Instrução e descrita no relatório preliminar e final de sindicância peça 1, p. 125-221 e no Relatório da Tomada de Contas Especial, peça 19, p. 167-181, peça 21, p. 50-57;
b.1) Responsável: José Pinto de Alencar;
19.2. Irregularidades motivadoras das audiências:
a) Repasses mensais no valor de R$ 6.418,48, posteriormente majorado para R$ 7.943,70, para o Sindicato e Organização das Cooperativas do Estado do Piauí (OCEPI) , no período de 2009 a 2012, à conta do contrato de gestão celebrado entre o Sescoop/PI e o aludido sindicato, objetivando a cessão de espaço físico (edifício situado na rua Alto Longá, s/n, Água Mineral. Teresina/PI) , para abrigar bens e equipamentos, a utilização de um veículo (L-200 cabine dupla, tração 4x4, ano de fabricação 2009, chassi n. 93XGNK7409C956878, placa NID-4944) , e do quadro de pessoal do aludido sindicato, não obstante, o mencionado termo não se reveste das características inerentes à natureza do referido contrato, à luz dos dispositivos constantes do § 8º do artigo 37 da Constituição Federal, dos artigos 5º a 10º da Lei 9.637/1998, assim como de posição doutrinária e jurisprudencial. Os repasses efetuados à OCEPI, a este título, são totalmente irregulares, primeiramente, porque o contrato foi celebrado apenas para justificar os repasses; em segundo lugar, tanto o imóvel, quanto o veículo objeto do acordo em foco não pertencem ao referido sindicato, e os contratos de cessão e o termo de comodato proíbem a subcessão e o subcomodato. Do mesmo modo, há evidências de que a estrutura do Sescoop/PI é bastante superior ao do Sindicato, portanto, injustificável a utilização do quadro de pessoal deste por aquele (itens 22-38) , conforme evidenciado no Anexo I-Pagamentos referente ao contrato de gestão com o OCEPI;
a.1) Responsáveis: José Pinto de Alencar, José Gutemberg Ferreira do Santos e Francisco de Assis Oliveira de Sousa, cada um respondendo pelo seu período de gestão, conforme quadro visto no parágrafo quarto desta instrução;
b) ausência de documentos comprobatórios de realização de processos licitatórios entre os exercícios de 2007 a 2012, já que grande volume das aquisições foram realizadas por dispensa de licitação, extrapolando o limite de R$ 25.000,00 (Recarga Informática Ltda., no exercício de 2008 e R. Rocha Portela & Cia Ltda. - Real Palace Hotel, nos exercícios de 2008, 2010 e 2011, v. item 51) estabelecido na alínea 'a', inciso II, art. 6º da Resolução 43/2006-Sescoop, ou segundo a documentação carreadas aos autos, não trazem nenhuma menção de procedimento licitatório, bem como o fato de que nesse mesmo período (2007 a 2012) , as aquisições se restringiram a somente 3 empresas (Recarga Informática Ltda., Leite e Cavalcante Ltda. - Global Tour e R. Rocha Portela & Cia Ltda. - Real Palace Hotel) tanto nas dispensas de licitação quanto nos pregões;
	b.1) Responsáveis: José Pinto de Alencar, Flávio André Pereira Moura, José Gutemberg Ferreira do Santos e Francisco de Assis Oliveira de Sousa, cada um respondendo pelo seu período de gestão, conforme quadro visto no parágrafo quarto desta instrução. 
20. Aos responsáveis acima identificados foram encaminhados os seguintes ofícios de audiência/citação:
a) Ofício 1116/2016-TCU/SECEX-PI, de 29/9/2016 - audiência do Sr. Flávio André Ferreira Moura (peça 41) , recebido no endereço do responsável, conforme AR de peça 44;
b) Ofício 1175/2016-TCU/SECEX-PI, de 14/10/2016 - audiência ao Sr. José Gutemberg Ferreira dos Santos (peça 42) , o qual foi devolvido com o motivo de 'não existe o número' (peça 47) . Em razão disso, foram encaminhados os Ofícios 1322/2016-TCU/SECEX-PI e 1320-TCU/SECEX-PI, de 16/11/2016 (peças 58 e 59) para os endereços encontrados em pesquisa feita pela Assessoria (peça 53) . O primeiro foi recebido no endereço do destinatário, conforme AR de peça 65;
c) Ofício 1176/2016-TCU/SECEX-PI, de 14/10/2016 - audiência do Sr. Francisco de Assis Oliveira de Sousa (peça 43) , recebido em seu endereço, conforme AR de peça 45;
d) Ofício 1166/2016-TCU/SECEX-PI, de 13/10/2016 - citação e audiência do Sr. José Pinto de Alencar (peça 46) , o qual foi recebido, conforme AR de peça 54.
21. Os responsáveis solicitaram prorrogação de prazo, os quais foram concedidos (peças 49-51, 56-57, 60-63, 67-69-71 e 73) .
22. As respostas foram encaminhadas pelos responsáveis, e se encontram nas peças abaixo identificadas, as quais serão sintetizadas e analisadas na sequência:
a) Francisco de Assis Oliveira de Sousa: peça 55;
b) José Gutemberg Ferreira dos Santos: peça 64;
c) Flávio André Perreira de Moura: peça 66
d) José Pinto de Alencar: peça 72.
EXAME TÉCNICO
Razões de justificativa apresentadas pelo Sr. Francisco de Assis Oliveira de Sousa (peça 55) 
23. Preliminarmente à descrição e análise das razões de justificativa apresentadas pelo Sr. Francisco de Assis Oliveira de Sousa, convém registrar que as ocorrências motivadoras de sua audiência são as descritas abaixo (Ofício 1176/2016-TCU/SECEX-PI, de 14/10/2016, peça 43) .
a) Repasses mensais no valor de R$ 6.418,48, posteriormente majorado para R$ 7.943,70, para o Sindicato e Organização das Cooperativas do Estado do Piauí (OCEPI) , no período de 2009 a 2012, à conta do contrato de gestão celebrado entre o Sescoop/PI e o aludido sindicato, objetivando a cessão de espaço físico (edifício situado na rua Alto Longá, s/n, Água Mineral. Teresina/PI) , para abrigar bens e equipamentos, a utilização de um veículo (L-200 cabine dupla, tração 4x4, ano de fabricação 2009, chassi 93XGNK7409C956878, placa NID-4944) e do quadro de pessoal do aludido sindicato. O mencionado termo não se revestiu das características inerentes à natureza do referido contrato, à luz dos dispositivos constantes do § 8º do artigo 37 da Constituição Federal, dos artigos 5º a 10º da Lei 9.637/1998, assim como de posição doutrinária e jurisprudencial. Além disso, os repasses efetuados ao OCEPI, a este título, foram irregulares, primeiramente, porque o contrato foi celebrado apenas para justificar os repasses; e, em segundo lugar, porque tanto o imóvel, quanto o veículo objeto do acordo em foco, não pertencem ao referido sindicato, e os contratos de cessão e o termo de comodato proíbem a subcessão e o subcomodato. Do mesmo modo, há evidências de que a estrutura do Sescoop/PI é bastante superior ao do Sindicato, sendo, portanto, injustificável a utilização do quadro de pessoal deste por aquele (itens 22-38) , conforme evidenciado no Anexo I - Pagamentos referente ao contrato de gestão com a OCEPI;
b) Ausência de documentos comprobatórios da realização de processos licitatórios entre os exercícios de 2007 a 2012, já que grande parte das aquisições ou foram realizadas por dispensa de licitação, tendo sido extrapolado o limite de R$ 25.000,00 (Recarga Informática Ltda., no exercício de 2008 e R. Rocha Portela & Cia Ltda. - Real Palace Hotel, nos exercícios de 2005, 2006, 2008, 2010 e 2011, v. item 51) estabelecido na alínea 'a', inciso II, art. 6º, Resolução 43/2006-Sescoop, ou não trazem nenhuma menção de procedimento licitatório. Além disso, nesse mesmo período (2007 a 2012) , as aquisições se restringiram a somente 3 empresas (Recarga Informática Ltda., Leite e Cavalcante Ltda. - Global Tour e R. Rocha Portela & Cia Ltda. - Real Palace Hotel) tanto nas dispensas de licitação como nos pregões;
24. Convém ainda registrar que devido ao fato de a irregularidade transcrita na alínea 'b' supra abranger o período de 2007 a 2012, alguns fatos estão sob efeito da prescrição da intenção punitiva, contudo, referido instituto não alcança o responsável em questão, tendo em vista que o período de sua gestão compreende os exercícios de 2011 e 2012.
25. Em sua defesa, o responsável aduz que se manifestará apenas sobre o período de sua gestão (1/4/2011 a 30/3/2012) , e suas razões de justificativa discorrem, em síntese, sobre inexistência de irregularidade e de sua responsabilidade; cumprimento de ordens hierárquicas; as contas de 2011 já foram aprovadas pelos Conselhos do Sescoop; erros meramente formais; e nulidade da TCE devido à instauração basear-se em instrução normativa já revogada e à ausência dos pressupostos de constituição e desenvolvimento regular do processo. 
26. Razões de justificativa: cumprimento de ordens hierárquicas, ausência de responsabilidade e aprovação das contas pelos colegiados do Sescoop/PI.
26.1. Descrição: argumenta o responsável que era empregado do Sescoop/PI, nos termos do art. 3º da CLT, cabendo-lhe, portanto, cumpriu ordens da presidência, não teve nenhuma participação nos atos tidos como irregulares, como o processo licitatório, contrato de parcelamento junto à Agespisa, tampouco, no contrato de gestão. Acrescenta que a ausência de sua responsabilidade resta comprovada no fato de: i) a aludida entidade ter passado por processo de intervenção (Resolução Sescoop 848/2012, de 7/2/2012) , a qual destituiu o Sr. José Pinto de Alencar de suas funções, nomeou um Assessor Interventor, contudo, ele permaneceu na função, e sua demissão ocorreu em momento posterior, a seu pedido; ii) o Conselho de Administração e o Conselho Fiscal terem aprovado as contas de 2011 sem ressalvas (peça 55, p. 3-4, 13) .
26.2. Análise técnica: conforme nossa legislação pátria, em regra, o cumprimento de ordens hierárquicas não constitui motivo para a exclusão de responsabilidade, a exemplo dos arts. 22 e 23, inciso III, do Código Penal (Decreto-Lei 2.848/1940) , os quais dispõem que ensejam a exclusão de punibilidade e de ilicitude a coação irresistível ou estrita obediência a ordem, não manifestamente ilegal, de superior hierárquico, e o estrito cumprimento do dever legal ou no exercício regular de direito, respectivamente. Significa que vínculo contratual, por mais precário que possa parecer, não serve de fundamento para eximir-se de ato realizado em desacordo com as normas legais.
26.2.1. Nesse contexto, a jurisprudência do TCU é no sentido de que a excludente da culpabilidade com base em obediência hierárquica somente é acolhida em caso de ordem não manifestamente ilegal, ou seja, se a ordem for manifestamente ilegal e as alegações de coação não forem comprovadas no processo, os responsáveis devem responder pelo débito a eles atribuído (Acórdão 9392/2015-TCU-Segunda Câmara, Relator Marcos Bemquerer Costa) . No mesmo sentido: Acórdão 2078/2017-TCU-Plenário, Relator Vital do Rego, 1737/2016 - Plenário, Relator Benjamin Zymler, 888/2016 - Primeira Câmara, Relator Benjamin Zymler e 6213/2015 - Primeira Câmara, Relator Augusto Sherman.
26.2.2. No presente caso, verifica-se que as hipóteses legais assinaladas acima não se aplicam ao responsável, tendo em vista que ele exercia o cargo de Superintendente do Sescoop/PI, cabendo-lhe, entre outras atribuições 'dirigir, ordenar e controlar as atividades técnicas e administrativas, praticando os atos pertinentes de sua gestão' (art. 18, inciso VI, Regimento Interno do Sescoop/PI, peça 74, p. 14) . Não se trata de um simples subalterno, um mero executor de ordens, a ponto de invocar coação irresistível, ou mesmo desconhecimento da norma, contrariamente, detinha o poder de gestão e decisão. Seu cargo, na linha hierárquica da entidade, situa-se abaixo apenas de presidente, desse modo, seus argumentos não elidem a irregularidade.
26.2.3. A aprovação das contas de 2011 pelos conselhos de administração e fiscal da entidade não inviabiliza julgamento de forma diversa neste Tribunal, caso seja constatada a aplicação do recurso com violação de dispositivo legal e/ou regulamentar e/ou causou dano ao erário, em razão do princípio da independência das instâncias administrativa, civil e penal, e a competência própria do TCU estabelecida na Constituição Federal e em sua lei orgânica. Desse modo, as decisões proferidas no âmbito das mencionadas instâncias não vinculam o juízo de mérito do Tribunal em matérias de sua competência, conforme Acórdão 30/2016-TCU-Plenário, Rel. Ministro Augusto Nardes, 4632/2015 - Primeira Câmara, Rel. Ministro-Substituto Weder de Oliveira, 3125/2013 - Plenário, Rel. Ministro Raimundo Carreiro. Além disso, referidos colegiados emitem parecer pela regularidade ou irregularidade dos atos administrativos, a última palavra em matéria prestação ou tomada de contas de recursos federais e congêneres, a exemplo dos parafiscais, compete ao TCU, conforme disposto no art. 71, inciso II, da Constituição Federal, e em sua lei orgânica, art. 1º, inciso I. Desse modo, o argumento ora analisado não afasta a irregularidade, tampouco, a responsabilidade do Sr. Francisco de Assis Oliveira de Sousa.
27. Razões de justificativa: falhas meramente formais.
27.1. Descrição: afirma o responsável que mesmo na hipótese da existência de falhas, tratam-se de ocorrências de natureza meramente formais ou operacionais, tendo em vista que estão desprovidas de dolo ou má-fé e não causaram nenhum dano à Fazenda Pública (peça 55, p. 7, 20) . Desse modo, suas considerações limitar-se-ão aos problemas relacionados aos repasses ao OCEPI e à água/energia decorrentes do contrato de gestão. Nesse contexto, argui que não pode corrigir as impropriedades apontadas na TCE porque a sua instauração foi intempestiva, tendo em vista que a notificação foi a ele encaminhada dezesseis meses após a ocorrência dos fatos (mesma peça, p. 7-8, 32) . 
27.2. Análise técnica: a jurisprudência pacífica desta Corte de Contas é no sentido de que para fins de responsabilização do agente público perante o TCU não é necessário que haja má-fé ou ação dolosa do agente, basta a existência de culpa (stricto sensu) e nexo de causalidade entre a ação omissiva ou comissiva e o dano constatado (Acórdão 243/2010-TCU-Plenário - Rel. Aroldo Cedraz, 3694/2014 - 2ª Câmara - Rel. André de Carvalho, 760/2013 - Plenário - Rel. Ana Arraes, 1952/2011 - 2ª Câmara - Rel. Raimundo Carreiro, 5112/2014 - 1ª Câmara - Rel. José Múcio Monteiro) . Dessa forma, não prospera a alegação.
27.2.1. Os problemas relativos à licitação, caracterizados na alínea 'b' do ofício de audiência, reproduzidos no parágrafo vigésimo segundo, não se tratam de meros erros formais. No caso, verificou-se fragmentação de despesa, cujo valor anual ultrapassou o limite estabelecido no art. 6º, inciso II, da Resolução 43/2006 (vigente à época) . A esse respeito, o Tribunal tem decidido reiteradamente pela irregularidade do ato, ensejando a multa prevista no art. 58, inciso II, da Lei 8.443/1992 (Acórdão 1604/2011-TCU-Primeira Câmara, 2726/2012 - Segunda Câmara, ambos de relatoria do Ministro-Substituto Marcos Bemquerer) , assim, persiste a irregularidade. Do mesmo modo, os problemas constatados no contrato de gestão não podem ser caracterizados como mera falha formal, conforme já ficou devidamente demonstrado nestes autos (parágrafos 22 a 38 da instrução de peça 37) .
27.2.2. Ressalta-se ainda que as infrações à norma legal ou regulamentar não são passíveis de correção em si mesmos, quer dizer, não há possibilidade de retificação do ato que contrariou a norma, no sentido de voltar atrás e desconstituí-lo, o que pode ser feito é não repeti-los nos atos administrativos posteriores. Portanto, o período de instauração da TCE não causou nenhum prejuízo à defesa. Dessa forma, o argumento não merece acolhimento.
28. Razões de justificativa: nulidade da TCE concernente aos problemas suscitados no contrato de gestão. 
28.1. Descrição: sobre os problemas evidenciados no contrato de gestão, inicialmente, o responsável argumenta que não se trata propriamente de cometimento de irregularidade ou ilegalidade, e sim de 'indicação de que o trabalho de verificação por parte da Comissão de TCE tornou-se mais difícil que o desejável, por falta de concentração das informações necessárias em um mesmo conjunto de atos, procedimentos e papéis a eles vinculados' (peça 55, p. 14) . Nesse contexto, suscita a nulidade desta TCE, porque, segundo ele, o procedimento iniciou-se em 2013, para apurar fatos ocorridos em 2011, com base na IN/TCU 56/2007, já revogada pela IN/TCU 71/2012. Além disso, os dados ali apurados são inconsistentes, infundados e improcedentes, porque o período e os valores não correspondem à realidade e fidedignidade de informações vinculadas ao exercício de 2011 e, ainda, fundamentaram-se em normativo já revogado, bem como não foram comprovados pela comissão (peça 55, p. 9-10, 18-19, 21-23) .
28.1.1. Ato contínuo, afirma o responsável que mesmo se o fundamento desta TCE tivesse sido a IN/TCU 71/2012 (vigente) , o processo também padeceria do mesmo vício, pelas seguintes razões:
28.1.1.1. a instauração contrariou o disposto no art. 3º do referido normativo, assim como o art. 8º da Lei 8.443/1992, tendo em vista que (peça 55, p. 15) :
Não houve omissão por parte do Signatário, em seu período de gestão junto ao SESCOOP/PI, do dever de prestar contas;
Não houve comprovação por parte da Comissão da TCE acerca da falta de aplicação dos recursos repassados e recebidos pela SESCOOP/PI;
Não houve comprovação por parte da Comissão da TCE acerca de qualquer ocorrência de desfalque, alcance, desvio ou desaparecimento de dinheiro, bens ou valores públicos por parte do Signatário;
Não houve comprovação da Comissão da TCE de que o Justificante tenha praticado ato ilegal, ilegítimo ou antieconômico que resultassem em danos ao Erário Público.
28.1.1.2. desrespeito ao 	art. 6º, inciso I, da IN/TCU 71/2012, porquanto o débito atualizado monetariamente é inferior ao valor ali estabelecido (R$ 75.000,00) , o qual dispensa a instauração da TCE, tendo em vista que o valor de R$ 100.226,21 imputado 'a dois gestores distintos, períodos iguais (exercício de 2011) e mesmos elementos de despesas' deveria ser R$ 50.013,10 para cada um (peça 55, p. 16-17, 25, 29-30) ;
28.1.1.3. inobservância ao disposto nos arts. 4º e 5º da IN/TCU 71/2012, tendo em vista que não foram esgotadas as medidas administrativas com vistas à recuperação do dano, bem como pela inexistência dos pressupostos de constituição, validade e desenvolvimento regular do processo, uma vez que não descumpriu lei ou deixou de atender ao interesse público, tampouco deixou ou se omitiu do dever de prestar contas, assim também cumpriu suas obrigações estatutárias para comprovar a aplicação dos recursos recebidos, não foi comprovada a ocorrência de desfalque, alcance, desvio ou desaparecimento de dinheiro, bens ou valores públicos, muito menos praticou ato ilegal, ilegítimo ou antieconômico de que resultasse dano à gestão do Sescoop/PI (peça 55, p. 24-25, 28-29) ;
28.1.1.4. infringência ao comando do art. 11 da IN/TCU 71/2012, haja vista o processo de TCE ter ultrapassado o prazo de 180 dias para ser encaminhado ao Tribunal de Contas da União (peça 55, p. 26 e 29) ;
28.1.1.5. o processo de tomada de contas especial não contém todas as peças e informações exigidas no art. 10 da IN/TCU 71/2012, abaixo especificadas (peça 55, p. 26-29) :
a) quantificação do débito relativamente a cada um dos responsáveis;
b) relato das situações e dos fatos, com indicação dos atos ilegais, ilegítimos ou antieconômicos de cada um dos responsáveis que deram origem ao dano;	
c)  relato das medidas administrativas adotadas com vistas à elisão do dano;
d) informação sobre eventuais ações judiciais pertinentes aos fatos que deram ensejo à instauração da tomada de contas especial;
e) parecer conclusivo do tomador de contas especial quanto à comprovação da ocorrência do dano, à sua quantificação e à correta imputação da obrigação de ressarcir a cada um dos responsáveis;
f) ausência do Certificado de Auditoria, Parecer do Dirigente de Controle Interno e do Pronunciamento Ministerial;
g) não indicação do cargo, função e matricula funcional, ou matrícula no Sistema Integrado de Administração de Recursos Humanos (SIAPE) . 
28.2. Análise técnica: acerca da suscitação da nulidade da TCE sob o fundamento de que foi instaurada com base na IN/TCU 56/2007, revogada à época da instauração (2013) , não merece acolhida. O processo de tomada de contas especial fundamenta-se no disposto no art. 37, §§ 4º e 5º da CF/88 [na verdade, no inc. II do art. 71 da CF/1988], no art. 8º da Lei 8.443/1992 (Lei Orgânica do TCU) , no art. 197 do Regimento Interno do TCU e no art. 84 do Decreto-Lei 200/1967. As instruções normativas visam a melhor detalhar o procedimento. Ademais, as regras contidas naquele normativo foram, em sua essência, absorvidas pela IN/TCU 71/2012. Na verdade, houve um maior detalhamento do procedimento, assim como a alteração do valor-limite para o encaminhamento ao TCU e arquivamento da TCE. Além disso, embora em algum momento possa ter sido mencionada a instrução normativa já revogada, como argumenta o responsável, no Relatório Final da TCE a referência é feita à IN/TCU 71/2012 (peça 19, p. 167-181) . Portanto, inócua a justificativa, não podendo ser acatada.
28.2.1. No que diz respeito à alegada ausência de pressupostos de constituição e de desenvolvimento válido e regular do processo (subitem 28.1.1.1) , na análise preliminar, concluiu-se que os problemas verificados no contrato de gestão não configuram injustificado dano ao erário, mas, grave infração à norma legal ou regulamentar, motivo pelo qual foi realizada a audiência do responsável. Assim, o afastamento do débito não implica nulidade do processo, porquanto persiste razão para o julgamento irregular das contas e aplicação de multa ao responsável, caso suas razões de justificativa não sejam acatadas. Nesse contexto, resta transparente nos autos que os repasses mensais feitos ao Sindicato e Organização das Cooperativas do Estado do Piauí, cujos pagamentos em 2011 foram autorizados pelo defendente, ferem a regra consubstanciada no § 8º do art. 37 da CF/88 e arts. 5º ao 10º da Lei 9.637/1998, uma vez que o contrato de gestão celebrado entre o referido sindicato e o Sescoop/PI não se reveste das características a eles inerentes, nos termos dos dispositivos ora mencionados, conforme já devidamente demonstrado neste processo (vide parágrafos 22 e 24, 26-35 da instrução de peça 37) .
28.2.2. Sobre a falta de individualização do débito (subitem 28.1.1.2) , conforme já mencionado acima, não lhe foi imputado débito e, mesmo que tivesse sido, não faz sentido o seu argumento, pois se trataria de débito solidário, nos termos do § 2º do art. 16 da Lei 8.443/1992.
28.2.3. Para apurar possíveis irregularidades praticadas na administração do Sescoop/PI, no período de 2005 a 2012, foi instaurado processo de sindicância, mediante Portaria 011/2012 (peça 1, p. 121) . Na fase preliminar da sindicância, o responsável prestou esclarecimento sobre os problemas suscitados e, posteriormente, apresentou defesa às irregularidades a ele imputadas, como demonstram os relatórios preliminar e o final (mesma peça, p. 125-181, 183-221) , contudo, não foi acatada e ele foi instado a devolver os recursos que, conforme referido procedimento, foi aplicado de forma irregular. Ante o não ressarcimento do valor e ele imputado, foi instaurado o presente processo, no qual lhe foi franqueada a defesa (peça 14, p. 388, peça 16, p. 264, 266-268, 356, 364, peça 17, p. 193-255) , como ele próprio informa em suas razões de justificativa (peça 55, p. 4) . Assim, tendo em vista que a dívida a ele imputada não foi recolhida aos cofres do Sescoop/PI, não lhe assiste razão na alegação de que não foram esgotadas as medidas administrativas com vistas à recomposição da dívida, anteriormente à instauração desta TCE (subitem 26.1.1.3) .
28.2.4. Quanto ao argumento de que esta TCE deve ser anulada em razão da infringência do disposto no art. 11 da INTCU 71/2012, porque foi encaminhada a este TCU após 180 dias de sua instauração (subitem 28.1.1.4) , verifica-se uma interpretação equivocada do referido dispositivo pelo responsável. O descumprimento do referido prazo não invalida a tomada de contas especial, mas, configura 'grave infração à norma legal e sujeita a autoridade administrativa omissa às sanções legais', nos termos do art. 12 da mencionado normativo, portanto, suas justificativas não merecem acolhida.
28.2.5. Não prospera também a ausência de peças e/ou informações mencionadas no subitem 28.1.1.5, pois o débito foi quantificado para cada um dos responsáveis, o problema é que o responsável não assimilou o instituto da solidariedade estabelecida no § 2º do art. 16 da Lei 8.443/1992; os fatos estão devidamente circunstanciados no Relatório Preliminar e no Relatório Final da TCE (peça 1, 197-204, 207) , bem como as medidas administrativas adotadas para a elisão do dano, tendo em vista a instauração da sindicância e da própria TCE, o parecer conclusivo consta do relatório final da TCE; o certificado de auditoria, o parecer do dirigente de controle interno e o pronunciamento ministerial se encontram na peça 19, p. 167-181, 197-204, e 207, os cargos foram identificados e a matrícula no Siape não se aplica aos empregados dos Serviços Sociais.
29. Finaliza o defendente solicitando a aprovação da prestação de contas sem ressalva e a exclusão do seu nome da relação processual, sob o argumento de que: (peça 55, p. 32-34) :
a) o valor atualizado monetariamente foi inferior ao mínimo para o encaminhamento da TCE a este Tribunal;
b) sua gestão foi pautada pela lisura e perfeita regularidade, executando suas metas com qualidade, eficiência, eficácia e efetividade, de conformidade com os preceitos legais e constitucionais, em especial com relação às ações e serviços voltados ao cooperativismo;
c) os Conselhos do Sescoop aprovaram a prestação de contas; 
d) se houve falha, foi de cunho puramente formal, incapaz de causar quaisquer danos ao erário;
e) não houve irregularidade no emprego dos recursos repassados pelo Sescoop Nacional para o pagamento de água e energia e não se beneficiou de quaisquer valores públicos associados às referidas ocorrências, portanto ausente o nexo de causalidade entre a sua conduta e dano causado ao erário decorrente da falta de aplicação da correta utilização dos recursos e,
f) o acatamento das razões de justificativas evitará graves danos operacionais e de acesso a linhas de financiamentos sobre o Sescoop/PI enquanto pendente de arquivamento do presente processo.
30. Os motivos apresentados acima pelo Sr. Francisco de Assis Oliveira de Sousa para fundamentar a aprovação de contas e exclusão de sua responsabilidade já foram discorridos e analisados, dispensando, portanto, a retomada da análise. Resta apenas assegurar que o não arquivamento da presente TCE não implicará graves danos operacionais, nem empecilho para o  acesso a linhas de financiamentos pelo Sescoop/PI, bem como reafirmar que os argumentos por ele apresentados não foram suficientes para refutar as irregularidades e que o nexo de causalidade entre elas e sua conduta reside no fato de ele ser responsável pela gestão dos recursos do Sescoop/PI enquanto superintendente daquela unidade regional, consoante disposto no art. 18, inciso VI, Regimento Interno do Sescoop/PI.
31. Ressalta-se, ainda, que para esse responsável não se aplica a prescrição da pretensão punitiva, já que sua responsabilidade fora determinada segundo o período de exercício do cargo, sendo assim os atos que devem ser considerados são de 1/4/2011 a 30/3/2012.
Razões de justificativa apresentadas pelo Sr. Flávio André Pereira de Moura (peça 64) 
32. Os argumentos do Sr. Flávio André Pereira de Moura também enveredaram para a realização dos atos sob coação, aprovação da prestação de contas e regularidade dos processos licitatórios. Acrescentou a prescrição da pretensão punitiva, vista na sequência.
33. Razões de justificativa: ausência de autonomia de administração, coação e aprovação da prestação de contas pelo TCU.
33.1. Descrição: o Sr. Flávio André Pereira de Moura, argumenta, em síntese, que não tinha autonomia e nem poderes de decisão, pois era empregado celetista comum, subordinado à presidência, e que foi coagido e induzido a concordar com os atos sob ameaça de demissão. Acrescenta que a sua gestão no cargo de Superintendente abrangeu o período de 2/5/2002 a 7/7/2008, quando foi demitido sem justa causa. Adiciona que colaborou com as investigações e que teve todas as suas prestações de contas aprovadas pelo TCU (peça 64, p. 1, 4-6) .
33.2. Análise técnica: a audiência do Sr. Flávio André Pereira de Moura foi motivada pela ausência de documentos comprobatórios da realização de processos licitatórios entre os exercícios de 2007 a 2012. No caso, foram efetuados pagamentos à Global Tour (Leite e Cavalcante Ltda.) , Recarga Informática Ltda. e Real Palace Hotel (R. Rocha Portela & Cia Ltda.) , cujos valores somados em cada exercício superaram o limite estabelecido para dispensa de licitação (v. peça 37, p. 10-12) , portanto, com infringência ao disposto no art. 6º, inciso II, alínea 'a' da Resolução 43/2006-Sescoop/PI, vigente à época.
33.2.1. conforme disposto no art. 18 do Regimento Interno do Sescoop/PI, compete ao Superintendente da entidade, entre outras atribuições, 'dirigir, ordenar e controlar as atividades técnicas e administrativas da Administração, praticando os atos pertinentes de sua gestão', bem como 'assinar, juntamente com o Presidente do Conselho de Administração, ou seus procuradores devidamente constituídos, cheques e documentos de abertura e movimentação de contas bancárias' (incisos VI e VII) . Tais atribuições evidenciam que a função do defendente não reúne características de simples subalterno, e sim que detinha poder de gestão. Dessa forma, a simples alegação de que foi coagido a realizar os atos administrativos para os quais tinha competência, sem nenhuma comprovação, mostram-se frágeis e incapazes de afastar a irregularidade.
33.2.2. Consoante menção no subitem 26.2.1 desta instrução, o TCU tem decidido reiteradamente que a simples alegação de coação, sem a devida comprovação no processo, não é suficiente para excluir a responsabilidade, e os responsáveis devem responder pelo débito a eles atribuído (Acórdão 9392/2015-TCU-Segunda Câmara, Relator Marcos Bemquerer Costa) . No mesmo sentido: Acórdão 2078/2017-TCU-Plenário, Relator Vital do Rego, 1737/2016 - Plenário, Relator Benjamin Zymler, 888/2016 - Primeira Câmara, Relator Benjamin Zymler e 6213/2015 - Primeira Câmara, Relator Augusto Sherman.
34. Razões de justificativa: contratações realizadas em conformidade com o processo administrativo 1/2007.
34.1. Descrição: as contratações das empresas Recarga Informática Ltda., R. Rocha Portela & Cia Ltda - Real Palace Hotel e Leite e Cavalcante Ltda. - Global Tour foram efetuadas mediante Pregão Presencial 1/2007, e os responsáveis pelas mencionadas empresas não tinham nenhum vínculo de parentesco com empregado do Sescoop/PI, não houve nenhum favorecimento de sua parte, os preços eram compatíveis com o de mercado, o serviço foi prestado de forma adequada e, se houve fragmentação de despesa, ocorreu dentro do limite da razoabilidade e por economia processual (peça 64, p. 2) .
34.1.1. Na sequência, esclarece que os processos de compra seguiam o trâmite administrativo normal, em que o presidente da comissão de licitação atestava e encaminhava para o setor de contabilidade que, por sua vez, analisava a veracidade e encaminhava para a superintendência, a qual enviava para a presidência, acarretando uma corresponsabilidade. Adicionalmente, informa que não atestou todos os processos de compra, em um período foi atestado pelo Sr. Raimundo de Carvalho Noronha Araújo, Conselheiro Administrativo do Sescoop/PI (peça 64, p. 2) .
34.2. Análise técnica: a responsabilização do Sr. Flávio André Pereira de Moura decorreu da aquisição de passagens, material de informática e hospedagem, no período de sua gestão (2005 a 2008, peça 1, p. 367, 369 e 375) , cujo montante ultrapassou o limite estipulado para dispensa no art. 6º, inciso II, alínea 'a', da Resolução Sescoop 43/2006. No caso, embora realizados dois pregões no período abrangido pela investigação, um em 2007 e outro em 2010, ainda persistiram despesas não cobertas pela licitação e os valores ultrapassaram o limite para dispensa (parágrafo 59 da instrução de peça 37) , conforme reproduzido abaixo:
	Empresa
	Exercício
	Valor (R$) 

	Recarga Informática Ltda. 
	2008
	37.516,00

	Real Palace Hotel
	2005
	38.612,00

	Real Palace Hotel
	2006
	60.035,74

	Real Palace Hotel
	2008
	57.248,00

34.2.1. A realização de despesas em montante superior ao limite estabelecido configura gastos sem prévia licitação e contraria o disposto no art. 37, inciso XXI, da CF/88, e o art. 1º da Resolução Sescoop 43/2006, vigente à época.
34.2.2. Embora o defendente afirme que não houve favorecimento a nenhuma empresa, as compras e contratações nos seis anos examinados se concentraram em apenas três, a Global Tour (Leite e Cavalcanti Ltda.) para passagens aéreas (peça 4, p. 363-365, 371-397, peça 5, p. 6-398, peça 6, p. 3-397, peça 7, p. 3-27, peça 9, p. 19-71) , o Real Palace Hotel (R. Rocha Portela & Cia Ltda.) para hospedagens (peça 8, p. 325-376, 397, peça 9, p. 3- 13, 85-398; peça 10, p. 3-398, peça 11, p. 3-351) e a Recarga Informática Ltda. para produtos de informática e serviços correlatos (peça 7, p. 31-397, peça 8, p. 3-321) .
35. Razões de justificativa: prescrição da pretensão punitiva.
35.1. Descrição: ao final, o responsável requer a exclusão de sua responsabilidade do presente processo com fundamento no princípio da segurança jurídica, sob o argumento de que os débitos decorrentes de TCE são considerados dívida ativa da União, portanto, na ausência de fixação de prazo prescricional, adota-se o de cinco anos, nos termos do art. 1º do Decreto 20.910/1932.
35.2. Análise técnica: O Decreto 20.910/1932 regula a prescrição quinquenal e, em seu art. 1º, estabelece que:
'As dívidas passivas da União, dos Estados e dos Municípios, bem assim todo e qualquer direito ou ação contra a Fazenda federal, estadual ou municipal, seja qual for a sua natureza, prescrevem em cinco anos contados da data do ato ou fato do qual se originarem'. (Destaque não consta do original) .
35.2.1. Observa-se que mencionada prescrição diz respeito às obrigações pecuniárias da Fazenda Pública e não aos seus créditos perante terceiros, portanto, inexiste qualquer analogia com o caso sob questão.
35.2.2. Por outro lado, o Tribunal já pacificou no Incidente de Uniformização de Jurisprudência constante do Acórdão 1441/2016-TCU-Plenário, Relator Ministro Walton Alencar, que a prescrição da pretensão punitiva das infrações legais causadas pelos responsáveis é de 10 anos.
35.2.3. Mencionada deliberação pauta-se no disposto no art. 205 do Código Civil, o qual dispõe que quando lei específica não dispuser ou fixar prazo maior de 10 anos, aplica-se a regra do referido artigo. No presente caso, a Lei Orgânica do TCU (Lei 8.443/1992) não disciplina matéria, e a controvérsia sobre o prazo prescricional neste Tribunal foi resolvida no incidente de uniformização de jurisprudência prolatado no acórdão supra.
35.2.4. Desse modo, considerando que as infrações foram cometidas nos exercícios de 2005 a 2008, remanesce ainda a possibilidade de penalizar o responsável com relação a este último exercício, fato que deve ser levado em consideração na dosimetria da multa porventura aplicada.
Razões de justificativa apresentadas pelo Sr. José Gutemberg Ferreira dos Santos (peça 66) 
36. Os argumentos do Sr. José Gutembert Ferreira dos Santos são idênticos aos apresentados pelo Sr. Francisco de Assis Oliveira de Sousa, a exemplo de falhas formais, aprovação das contas pelos Conselhos de Administração e Fiscal, impossibilidade de correções das falhas devido ao lapso temporal, obediência a ordem hierárquicas, utilização de base legal já revogada (IN/TCU 56/2007) para instauração da TCE e inobservância da IN/TCU 71/2012.
37. O único diferencial é que ele adicionou um tópico específico para esclarecimentos sobre o contrato de gestão (peça 66, p. 29-31) e outro para licitação (mesma peça, p. 31) . Em razão disso, a análise técnica, em grande parte, será remetida às contrarrazões já promovidas para o Sr. Francisco de Assis Oliveira de Sousa, conforme descrição nos parágrafos seguintes. 
38. Razões de justificativa: falhas de natureza formal.
38.1. Descrição: inicialmente, o responsável afirma ter cumprido a legislação pertinente às matérias objeto da audiência e, caso se entenda ter havido falhas, estas são de cunho meramente formal e/ou operacionais. Primeiro, porque ausentes de dolo ou má-fé. Em segundo lugar, porque não geraram qualquer dano à Fazenda Pública, ao Controle Interno e Externo do Sescoop/PI (peça 66, p. 3, 17, 32) .
38.2. Análise técnica: os argumentos apresentados pelo Sr. José Gutemberg Ferreira dos Santos são semelhantes aos constantes do item 25, de autoria do Sr. Francisco de Assis Oliveira de Sousa, desta forma, aplicam-se a estas razões de justificativa a mesma análise ali promovida (subitens 27.2 e 27.2.1) .
38.2.1. No caso do defendente em questão, no período de sua gestão (12/1/2009 a 31/3/2011, peça 1, p. 371 e 379) , também ocorreu realização de despesas acima do limite estabelecido no art. 6º, inciso II, alínea 'a', da Resolução Sescoop 43/2006, vigente à época, portanto, aplica-se a ele a mesma fundamentação constante do subitem 25.2 acima, qual seja, de a jurisprudência pacífica desta Corte de Contas ser no sentido de que para fins de responsabilização do agente público perante o TCU não é necessária que haja má-fé ou ação dolosa do agente, basta a existência de culpa (stricto sensu) e nexo de causalidade entre a ação omissiva ou comissiva e o dano constatado (Acórdão 243/2010-TCU-Plenário - Rel. Ministro Aroldo Cedraz, 3694/2014 - 2ª Câmara - Rel. Ministro-Substituto André de Carvalho, 760/2013 - Plenário - Rel. Ministra Ana Arraes, 1952/2011 - 2ª Câmara - Rel. Ministro Raimundo Carreiro, 5112/2014 - 1ª Câmara - Rel. Ministro José Múcio Monteiro) . Dessa forma, não prospera a alegação.
38.2.2. Acrescenta-se que a ausência de licitação não se trata de mera falha formal, pois além contrariar o princípio constitucional (art. 37, inciso XXI, CF/88) e regulamentar (art. 2º da Resolução 43/2006) . Conforme já mencionado acima, o Tribunal tem decidido reiteradamente pela irregularidade do ato, ensejando a multa prevista no art. 58, inciso II, da Lei 8.443/1992 (Acórdão 1604/2011-TCU-Primeira Câmara, 2726/2012 - Segunda Câmara, ambos de relatoria do Sr. Ministro-Substituto Marcos Bemquerer) . Assim, persiste a irregularidade. Do mesmo modo, os problemas constatados no contrato de gestão não podem ser caracterizados como mera falha formal, conforme já ficou devidamente demonstrado nestes autos (parágrafos 22 a 38 da instrução de peça 37) .
39. Razões de justificativa: impossibilidade de adequações e correções de falhas técnicas - trabalhos apurados a posteriori.
39.1. Descrição: o responsável argumenta que somente tomou conhecimento das irregularidades em 2013, período em que não mais exercia o cargo de superintendente do Sescoop/PI (12/1/2009 a 31/3/2011) , impedindo-lhe de proceder a qualquer correção das irregularidades, uma vez que a TCE foi instaurada intempestivamente.
39.2. Análise técnica: importante esclarecer que os atos relacionados à infringência de normas legais não são passíveis de correção em si mesmos, ou seja, não há possibilidade de retificação do ato que contrariou a norma e desconstituí-lo. Isto se verifica no caso de contratações sem o devido procedimento licitatório, por exemplo. O que pode ser feito nestes casos é não repeti-los nas aquisições posteriores. Desse modo, o fato de a TCE ter sido instaurada posteriormente à sua saída do cargo de superintendente não constitui motivo para a exclusão de sua responsabilidade, tendo em vista que a correção seria inviável mesmo se ele ainda permanecesse no cargo, pelo motivo acima mencionado.
40. Razões de justificativa: aprovação das contas pelos Conselhos de Administração e Fiscal das unidades regionais, os quais gozam de autonomia para exercer as suas atribuições.
40.1. Descrição: o responsável suscita a independência dos conselhos de administração e fiscal do Sescoop/PI e afirma que estes aprovaram o Relatório de Gestão de 2011 e as prestações de contas de janeiro a abril de 2012 na tentativa de afastar a irregularidade. Nesse mesmo sentido, ressalta que a Resolução 894/2012 expedida pelo Conselho Nacional do Sescoop aprovou sem ressalva o Relatório de Gestão, o Balanço Patrimonial e as demais demonstrações contábeis do exercício de 2011 do Sescoop/PI (peça 66, p. 4-5, 10-13 e 14-15) .
40.1.2. Análise técnica: este argumento também foi apresentado pelo Sr. Francisco de Assis Oliveira de Sousa, portanto, aplicam-se as mesmas contrarrazões proferidas no subitem 26.2.3.
41. Razões de justificativa: ausência de fundamento, procedência e consistência do relatório preliminar do Sescoop Nacional no que diz respeito aos fatos ali caracterizados.
41.1. Descrição: o responsável afirma que os fatos consignados no relatório preliminar do Sescoop Nacional são infundados, inconsistentes e improcedentes. Primeiro, porque tomaram como base a IN/TCU 56/2007, revogada pela IN/TCU 71/2012, tendo em vista que abertura do processo ocorreu em 2013, portanto, desprovidos de qualquer teor ou amparo jurídico; em segundo lugar, porque o período e os valores não correspondem à realidade e fidedignidade das informações vinculadas ao exercício de 2011; terceiro, porque nenhuma das ocorrências e valores apurados foram comprovados pela comissão de TCE. Acrescenta, ainda, que o procedimento não poderia retroagir a fatos ocorridos em 2005 (peça 66, p. 5-6 e 15-20) .
41.2. Análise técnica: este argumento já foi enfrentado no subitem 28.2, portanto, aplicam-se a este caso as mesmas contrarrazões ali proferidas.
41.2.1. Quanto à alegação de que o procedimento administrativo não poderia retroagir a fatos ocorridos desde 2005, ressalta-se que no ofício de audiência consta o período de 2007 a 2012 (peça 59) , e que para o caso de aplicação de penalidade, somente serão consideradas as impropriedades ocorridas no período de sua gestão (12/1/2009 a 31/3/2011) .
42. Razões de justificativa: atos executados em obediência a ordens superiores.
42.1. Descrição: o responsável justifica que era empregado, regido pela CLT, subordinado ao Conselho de Administração do Sescoop/PI, que seguia ordens (peça 66, p. 14) .
42.2. Análise técnica: sobre essa questão, já foi consignado acima que a exclusão da responsabilidade poderá ocorrer nos casos em que o ato praticado decorreu de comprovada coação irresistível ou estrita obediência a ordem, não manifestamente ilegal, de superior hierárquico, e o estrito cumprimento do dever legal ou no exercício regular de direito (subitem 26.2) , o que não se verifica no presente caso, tendo em vista que o responsável, na função de Superintendente, detinha poder de gestão, consoante disposto no art. 18, inciso VI do Regimento Interno do Sescoop, e não se tratava de mero empregado subalterno. Portanto, as razões de justificativa não devem ser acatadas.
43. Razões de justificativa: ausência dos pressupostos para a instauração da tomada de contas especial.
43.1. Descrição: segundo o defendente, a comissão de TCE descumpriu de forma flagrante os arts. 3º, 4º, caput, 5º, incisos I e II, e § 1º, 6º, incisos I, II e III, 7º, 8º, 10, incisos I a IV, e 11 da IN/TCU 71/2012, pelos seguintes motivos:
a) a comissão não individualizou o débito, imputando o mesmo valor a mais de um responsável (ele e o Presidente da entidade) , contrariando também o princípio da isonomia e competência funcional (peça 66, p. 14, 23) ; 
b) não foram esgotadas as medidas administrativas com vistas à recuperação do dano, bem como não descumpriu lei ou deixou de atender ao interesse público, tampouco deixou ou se omitiu do dever de prestar contas ou de suas obrigações estatutárias para a comprovar a aplicação dos recursos recebidos, não foi comprovada a ocorrência de desfalque, alcance, desvio ou desaparecimento de dinheiro, bens ou valores públicos, muito menos praticou ato ilegal, ilegítimo ou antieconômico de que resultasse em dano à gestão do Sescoop/PI (peça 66, p. 8, 13,  21-23, 27-28) ;
c) processo de tomada de contas especial não contém todas as peças e informações exigidas no art. 10 da IN/TCU 71/2012, abaixo especificadas (peça 66, p. 23-29) :
c.1) quantificação do débito relativamente a cada um dos responsáveis (peça 66, p. 25) ;
c.2) relato das situações e dos fatos, com indicação dos atos ilegais, ilegítimos ou antieconômicos de cada um dos responsáveis que deram origem ao dano, (peça 66, p. 25) ;	
c.3) relato das medidas administrativas adotadas com vistas à elisão do dano (peça 66, p. 25) ;
c.4) informação sobre eventuais ações judiciais pertinentes aos fatos que deram ensejo à instauração da tomada de contas especial (peça 66, p. 25) ;
c.5) parecer conclusivo do tomador de contas especial quanto à comprovação da ocorrência do dano, à sua quantificação e à correta imputação da obrigação de ressarcir a cada um dos responsáveis (peça 66, 25) ;
c.6) ausência do Certificado de Auditoria, Parecer do Dirigente de Controle Interno e do Pronunciamento Ministerial (peça 66, 25) ;
c.7) não indicação do cargo, função e matrícula funcional, ou matrícula no Sistema Integrado de Administração de Recursos Humanos (SIAPE) (peça 66, p. 26) ; 
d) os problemas acima ensejam o arquivamento da TCE, conforme disposto nos arts. 7º, incisos II e II, e art. 6º, inciso I, e art. 11 da IN/TCU 71/2012, haja vista o processo de TCE ter ultrapassado o prazo de 180 dias para ser encaminhado ao Tribunal de Contas da União (peça 66, p. 9, 23-24) .
43.2. Análise técnica: em razão de já ter sido promovida a análise dos argumentos acima, remete-se à leitura das contrarrazões promovidas no item 28.2 acima.
44. Razões de justificativa: necessidade e regularidade do contrato de gestão (peça 66 p. 29-31) .
44.1. Descrição: segundo o defendente, devido ao fato de em 2009 a arrecadação das contribuições compulsórias do Sescoop/PI terem diminuído, provocada por erros das cooperativas no preenchimento das guias de recolhimento previdenciário e pelo fato de a maior cooperativa deixar de contribuir por inadimplência junto ao INSS, viu-se, como alternativa para amenizar a situação, a celebração do contrato de gestão entre a referida entidade e o Sindicato e Organização das Cooperativas no Estado do Piauí (OCEPI) , o qual trouxe muitas vantagens, pois esta última contratou um técnico para visitar regularmente as cooperativas e seus contadores, oferecendo diversas vantagens, como elaboração de projetos para mencionadas organizações, defesas administrativas e judiciais, auxílio na busca de recursos em bancos e entidades governamentais, mediante regularização e correto recolhimento das guias previdenciárias, o que resultou em um progressivo aumento de receitas por parte do Sescoop/PI (peça 66, p. 29-30) .
44.1.1. Além disso, o Sescoop/PI utilizou 10 salas do imóvel (com segurança armada 24 horas; um amplo estacionamento para mais de 50 veículos; guarita de segurança) , o banco de dados, o know-how e da L200 do OCEPI, beneficiando-se ao pagar um valor irrisório a título de aluguel, aproximadamente 30% do valor arcado atualmente pela entidade que, comparativamente àquele, é pior, estando cheio de avarias, conforme consta no processo n° 0027696-16.2012.818.0001, do Juizado de Especial de Teresina, onde se discute exatamente a precariedade do imóvel locado. Acrescenta que o valor pago pelo veículo estava aquém do valor de mercado, bem como proporcionava uma maior economia em razão de ser movido a diesel, e ele era muito utilizado pelos técnicos do Sescoop/PI, especialmente em viagens longas para o interior do estado; transporte de materiais e equipamentos dos cursos e segurança aos técnicos, uma vez que não aconselhava viagens mais longas no veículo Parati, porque era velho (peça 66, p. 30) .
44.1.2. Acusa ainda o defendente que a sindicância do Sescoop imiscuiu-se em matéria não inserida em sua competência, tendo em vista que a Resolução Sescoop n° 22, de 17/05/2002, não autoriza a instauração de sindicância do Sescoop/PI para apurar supostas irregularidades nas organizações cooperativas estaduais (OCE) , ou seja, 'as relações jurídicas existentes entre o OCEPI e Governo do Estado do Piauí, seus acordos, convênios, contrato de aluguel, doação de bens, etc, estão fora do alcance inquisitorial desta Comissão de Sindicância, em que pese o zelo e a dedicação de seus membros, o que se requer, de já, o reconhecimento'. Esclarece, ainda, que não havia previsão no contrato do rateio de despesas com água, energia e telefone (peça 66, p. 30-31) .
44.2. Análise técnica: a problemática sobre o contrato de gestão já foi discutida nestes autos, onde se verificou que o acordo entre o Sescoop/PI e o OCEPI não se reveste das características inerentes ao contrato de gestão, e que na verdade serviu de subterfúgio para o primeiro repassar recursos ao segundo, como forma de obter maior liberdade na realização do gasto, tendo em vista que o OCEPI não está obrigado a obedecer as regras semelhantes às que regem os gastos públicos e o Sescoop/PI, embora com um menor rigor, submete-se a princípios constitucionais e legais aplicados à Administração Pública, dentre eles, o da licitação.
44.2.1. A ilação se robustece pelo fato de, além do dito contrato de gestão não observar o disposto no § 8º do art. 37 da CF/88 e arts. 5º a 10º da Lei 9.637/1998, tanto o imóvel quanto o veículo não eram de propriedade deste último, mas cedidos pelo Estado do Piauí e pela Secretaria de Desenvolvimento Rural, os quais proibiam a subcessão e subcomodato, o Sescoop ocupava 90% do imóvel, e o presidente Sescoop/PI é mesmo do OCEPI. Além disso, inicialmente, o ato foi feito informalmente e, quando foi formalizado, o Sescoop/PI já funcionava no imóvel (parágrafo 81 da instrução de peça 37) . Portanto, inexplicável a cessão ter sido feita ao referido sindicado, quando tudo indica que a necessidade maior era do Serviço Social (vide parágrafos décimo segundo a décimo quarto acima) .
44.2.2. O responsável menciona a grande vantagem da negociação, contudo, os valores pagos pelo aluguel do veículo somaram no período mais de R$ 120.000,00 (R$ 3.367,40 em 36 meses) , suficiente para adquirir um automóvel para o Sescoop/PI. 
44.2.3. Sobre a vantagem do funcionamento do Sescoop no imóvel cedido pelo Ocepi mediante o contrato de gestão, bem como o questionamento judicial sobre as condições do atual edifício ocupado pelo ente social em referência, além da ilação  exposta no subitem 44.2.1 supra (o presidente das duas entidades é o mesmo) , verifica-se que  a mudança de endereço do Sescoop/PI foi acompanhada pelo Ocepi, ou seja, ambas as entidades continuam funcionando no mesmo endereço (rua Jornalista Dondon, 2660, Horto, Teresina/PI) , indicando um intrínseco relacionamento entre ambas. Desse modo, as razões de justificativa ora sob análise não merecem acolhida, porquanto desprovidas de fundamentos fáticos.
45. Razões de justificativa: regularidade dos processos licitatórios (peça 66, p. 31) .
45.1. Descrição: afirma o responsável que os processos licitatórios realizados pelo Sescoop/PI estão regulares, pois atenderam as exigências dos normativos internos, e os órgãos de controle jamais apontaram qualquer irregularidade, e que foi realizado pregão presencial com leiloeiro público habilitado.
45.1.2. Acrescenta que o relatório preliminar menciona que o Sescoop/PI realizou licitação em anos alternados, mas, é facultado ao gestor prorrogá-la por igual período, desde que mantidos os preços originais, e como os preços foram sempre os do pregão, não há que se falar em impropriedade, uma vez que a entidade se beneficiou com os preços antigos.
45.1.3. Finaliza com a afirmação de que a boa e regular aplicação dos recursos já ficou devidamente comprovada, em diversas auditorias de todas as contas e processos licitatórios pelo Sescoop Nacional.
45.2. Análise técnica: conforme já mencionado em itens precedentes, muito embora o Sescoop/PI tenha realizado licitação, restaram pagamentos sem cobertura do procedimento e em limite superior ao estabelecido para a dispensa que, no caso do Sr. José Gutemberg Ferreira dos Santos ocorreu no exercício de 2010, no valor de R$ 112.568,96; portanto, persiste a irregularidade.
46. Ao final, sob o título encerramento dos esclarecimentos/justificativas (peça 66, p. 32-35) , o defendente reafirma a boa e regular aplicação dos recursos, em conformidade com os preceitos legais e constitucionais, onde as metas da entidade foram cumpridas com qualidade, de forma eficiente, eficaz e efetiva, e que, se houve falhas, são de natureza formal, ausente de dolo e má-fé, assim, solicita a dispensa do encaminhamento da TCE ao TCU, bem como o seu arquivamento, com fundamento no art. 5º, § 1º, incisos I a V, da IN/TCU 71/2012. Entendeu também que os fatos foram devidamente esclarecidos e demonstrada a ausência de sua responsabilidade funcional e participação nas irregularidades relativas ao contrato de gestão, ensejando, portanto, a sua exclusão do rol de responsáveis, haja vista a ausência de nexo de causalidade entre a conduta comissiva e o dano causado ao erário decorrente da falta de comprovação da correta utilização dos recursos.
46.1. Reafirmou, também, a ausência de irregularidade no pagamento de água e energia. Segundo ele, na verdade, houve um equívoco da comissão, assim como que o valor do débito ficou abaixo do limite estabelecido pelo TCU. Portanto, julga pertinente a aceitação e aprovação integral e definitiva das suas razões de justificativa (peça 66, p. 33) .
46.2. Não obstante o exposto, pondera que se pelo princípio da eventualidade os seus argumentos não forem acatados, solicita que os membros do Conselho Nacional e do Conselho Fiscal sejam incluídos no polo passivo da TCE, diante de suas responsabilidades concorrentes, em razão de não se tratarem de meros conselhos consultivos, mas deliberativos, devido à aprovação das contas, uma vez que Sescoop/PI é a eles subordinado, portanto, sobredito conselho nacional incorreu na culpa in viligando, tendo, inclusive, os membros dos referidos conselhos participado diretamente da Administração das Unidades Estaduais, o que reforça a culpa in elegendo dos gestores nacionais.
47. Os motivos suscitados pelo Sr. José Gutemberg Ferreira dos Santos para fundamentar a aprovação de contas e a exclusão de sua responsabilidade já foram pontuados e analisados, dispensando, assim, a retomada da análise. A respeito do nexo de causalidade entre as irregularidades e sua conduta, este se verifica no fato de ele ser responsável pela gestão dos recursos do Sescoop/PI enquanto superintendente daquela unidade regional, consoante disposto no art. 18, inciso VI, Regimento Interno do Sescoop/PI. 
48. Quanto à alegada culpa in vigilando e in elegendo, verifica-se que não se aplica às regionais, tendo em vista que a relação existente entre o Sescoop Nacional e as regionais não tem natureza hierárquica, há uma relativa autonomia administrativa que, inclusive, foi alegada pelo responsável quando afirmou que os conselhos regionais haviam aprovado as prestações de contas, servindo de empecilho para novo julgamento; portanto, o pedido de inclusão dos membros dos Conselhos Nacionais do Sescoop não deve ser acatado.
Razões de justificativa apresentadas pelo Sr. José Pinto de Alencar (peça 72) 
49. A citação e a audiência do Sr. José Pinto de Alencar foram encaminhadas por intermédio do Ofício 1166/2016, de 13/10/2016 (peça 46) , pelas seguintes ocorrências:
49.1. Citação
'2.1. ausência de documentos comprobatórios da realização das viagens, participação nos eventos ou mesmo da necessidade desses gastos, bem como viagens realizadas em final de semana, nos casos identificados no Anexo II da presente Instrução, conforme consubstanciado no relatório preliminar e final de sindicância peça 1, p. 125-221 e Relatório da Tomada de Contas Especial, peça 19, p. 167-181 e peça 21, p. 50-57, violando os seguintes dispositivos: recomendação contida no item 1.6.3.3 do Acórdão 3579/2012-TCU-Primeira Câmara; art. 70, parágrafo único, da Constituição Federal; art. 93 do Decreto-Lei 200/67; art. 145 do Decreto 93.872/86;
2.2. recebimento de verba de representação, caracterizando remuneração, tendo em vista o desconto de IRRF, previdência social e pensão alimentícia, bem como a ausência da prestação de contas das despesas eventualmente realizadas em serviço, de modo a comprovar que se trata de indenização, bem como recebimento de reembolso de 90% do plano de saúde, caracterizando remuneração indireta, evidenciado no anexo III da Instrução que fundamenta esta citação (peça 37 dos autos) e consubstanciado no relatório preliminar e final de sindicância peça 1, p. 125-221 e Relatório da Tomada de Contas Especial, peça 19, p. 167-181 e peça 21, p. 50-57, violando os seguintes dispositivos: art. 4º da IN/SRF 113/1998 e art. 12, § 2º, alínea 'a', da Lei 9.532/97';
49.2. Audiência
'4.1. Repasses mensais no valor de R$ 6.418,48, posteriormente majorado para R$ 7.943,70, para o Sindicato e Organização das Cooperativas do Estado do Piauí (OCEPI) , no período de 2009 a 2012, à conta do contrato de gestão celebrado entre o Sescoop/PI e o aludido sindicato, objetivando a cessão de espaço físico (edifício situado na rua Alto Longá, s/n, Água Mineral, Teresina/PI) , para abrigar bens e equipamentos, a utilização de um veículo (L-200 cabine dupla, tração 4x4, ano de fabricação 2009, chassi 93XGNK7409C956878, placa NID-4944) e do quadro de pessoal do aludido sindicato. O mencionado termo não se revestiu das características inerentes à natureza do referido contrato, à luz dos dispositivos constantes do § 8º do artigo 37 da Constituição Federal, dos artigos 5º a 10º da Lei 9.637/1998, assim como de posição doutrinária e jurisprudencial. Além disso, os repasses efetuados ao OCEPI, a esse título, foram irregulares, primeiramente, porque o contrato foi celebrado apenas para justificar os repasses; e, em segundo lugar, porque tanto o imóvel, quanto o veículo objeto do acordo em foco não pertencem ao referido sindicato e os contratos de cessão e o termo de comodato proíbem a subcessão e o subcomodato. Do mesmo modo, há evidências de que a estrutura do Sescoop/PI é bastante superior à do Sindicato, sendo, portanto, injustificável a utilização do quadro de pessoal deste por aquele (itens 22-38) , conforme evidenciado no Anexo I - Pagamentos referente ao contrato de gestão com a OCEPI;
4.2. Ausência de documentos comprobatórios da realização de processos licitatórios entre os exercícios de 2007 a 2012, já que grande parte das aquisições ou foram realizadas por dispensa de licitação, tendo sido extrapolado o limite de R$ 25.000,00 (Recarga Informática Ltda., no exercício de 2008, e R. Rocha Portela & Cia Ltda. - Real Palace Hotel, nos exercícios de 2005, 2006, 2008, 2010 e 2011, v. item 51) estabelecido na alínea 'a', inciso II, art. 6º, Resolução 43/2006-Sescoop, ou não trazem nenhuma menção de procedimento licitatório. Além disso, nesse mesmo período (2007 a 2012) , as aquisições se restringiram a somente 3 empresas (Recarga Informática Ltda., Leite e Cavalcante Ltda. - Global Tour e R. Rocha Portela & Cia Ltda. - Real Palace Hotel) tanto nas dispensas de licitação como nos pregões'.
50. Em resposta, o responsável encaminhou os esclarecimentos abaixo sintetizados e analisados na sequência.
Razões de justificativa
51. A análise da defesa encaminhada pelo responsável em questão constatou muitos pontos comuns com as razões de justificativas apresentadas pelos Srs. Francisco de Assis Oliveira de Sousa e José Gutemberg Ferreira dos Santos, a exemplo das seguintes, em razão disso não será feita uma estruturação dos argumentos e análise técnica nos moldes anteriores, de forma a evitar que a leitura se torne prolixa repetitiva:
a) não descumpriu a legislação vigente aplicável às matérias tratadas no processo e que se houve alguma falha, tem plena convicção de que devem ser consideradas e entendidas como de cunho meramente formal/operacional, porque não foram ocasionadas por má-fé ou dolo e não geraram dano de qualquer natureza à Fazenda Pública ou ao sistema de controle interno ou externo, inclusive a CGU, o TCU e a própria auditoria interna do Sescoop, em diversas oportunidades não apontaram qualquer irregularidade, e as questões trazidas ao TCU tiveram como único objetivo macular a sua imagem (peça 72, p.  2-3, 9-10, 17, 18, 20) .
b) impossibilidade de corrigir as impropriedades apontadas pela comissão da TCE, porque além de apuradas intempestivamente, somente foi notificado em março de 2013, quando não mais exercia a presidência da entidade (peça 72, p. 3-4, 17) ;
c) aprovação da prestação de contas do exercício de 2011 e de janeiro a abril de 2012 pelos conselhos estaduais (Administrativo e Fiscal) , que gozam de autonomia administrativa, operacional e fiscal, bem como pelo Conselho Nacional, conforme Resolução 894/2012 (peça 72, p. 4-5, 10-13) ;
d) utilização de base legal revogada (IN/TCU 56/2012) para instauração da TCE (peça 72, p. 6, 16-17, 19-20) ;
e) ausência de consistência, fundamento e procedência do processo de TCE, ante a ausência dos pressupostos para sua instauração, como não esgotamento dos procedimentos administrativos visando ao ressarcimento do dano, falta de provas e não observância do prazo de 180 dias (peça 72, p. 7-9, 19) .
Análise técnica
51.1. Considerado que as justificativas acima já foram analisadas alhures, entende ser desnecessário repetir as mesmas contrarrazões, de modo a evitar uma leitura prolixa e cansativa. Desse modo, remete-se à leitura dos itens 26.2.2 e 27.2.
Razões de justificativa
52. Com relação às irregularidades apontadas no contrato de gestão, os argumentos também não diferem dos apresentados pelos demais responsáveis, conforme se verá abaixo.
52.1. Do mesmo modo que o Sr. Francisco de Assis Oliveira de Sousa (item 26.1) , o Sr. José Pinto de Alencar inicia argumentando que os problemas evidenciados no contrato de gestão não se tratam propriamente de cometimento de irregularidade ou ilegalidade, e sim de 'indicação de que o trabalho de verificação por parte da Comissão de TCE tornou-se mais difícil que o desejável, por falta de concentração das informações necessárias em um mesmo conjunto de atos, procedimentos e papéis a eles vinculados' (peça 72, p. 11) . 
52.2.  Ato contínuo, aduz que o relatório preliminar da TCE descumpriu os art. 3º da IN/TCU 71/2012 e art. 8º da Lei 8.443/1992, tendo em vista que (peça 72, p. 13, 23) :
Não houve omissão por parte do Signatário, em seu período de gestão junto ao SESCOOP/PI, do dever de prestar contas;
Não houve comprovação por parte da Comissão da TCE acerca da falta de aplicação dos recursos repassados e recebidos pela SESCOOP/PI;
Não houve comprovação por parte da Comissão da TCE acerca de qualquer ocorrência de desfalque, alcance, desvio ou desaparecimento de dinheiro, bens ou valores públicos por parte do Signatário;
Não houve comprovação da Comissão da TCE de que o Justificante tenha praticado ato ilegal, ilegítimo ou antieconômico de que resultassem em danos ao Erário Público
52.3. Na sequência, assevera que a comissão da TCE desrespeitou o 	art. 6º, inciso I, da IN/TCU 71/2012, em razão de o registro do valor do débito de forma particularizada, dúbia, em duplicidade e igual tanto para ele quanto para os ex-superintendentes, cometendo um grande e irreparável equivoco em suas opiniões e imputações com relação a um levantamento e registro semelhantes de recursos aplicados, mesmo que por dois gestores distintos, períodos iguais e mesmos elementos de despesas, contrariando o princípio da isonomia e competência funcional (peça 72, p. 13-14, 23) .
52.4. Do mesmo modo que os responsáveis já citados nos autos, argui inobservância ao disposto nos arts. 4º, caput, e 5º, incisos I e II e § 1º, incisos I, II e III, da IN/TCU 71/2012, tendo em vista que não foram esgotadas as medidas administrativas com vistas à recuperação do dano, bem como pela inexistência dos pressupostos de constituição, validade e desenvolvimento regular do processo, uma vez que não descumpriu lei ou deixou de atender ao interesse público, tampouco deixou ou se omitiu do dever de prestar contas, assim também cumpriu suas obrigações estatutárias para a comprovação da aplicação dos recursos recebidos, não foi comprovada a ocorrência de desfalque, alcance, desvio ou desaparecimento de dinheiro, bens ou valores públicos, muito menos praticou ato ilegal, ilegítimo ou antieconômico que resultasse dano à gestão do Sescoop/PI (peça 72, p. 21-23) ;
52.5. Alega também infringência ao comando do art. 11 da IN/TCU 71/2012, haja vista o processo de TCE ter ultrapassado o prazo de 180 dias para ser encaminhado ao Tribunal de Contas da União, portanto, deve ser arquivado com fundamento no art. 7º, incisos I e II (peça 72, p. 24, 29) ;
52.6. Igualmente aos demais responsáveis, assegura que o processo de tomada de contas especial não contém todas as peças e informações exigidas no art. 10, incisos I a V, da IN/TCU 71/2012, abaixo especificadas (peça 72, p. 21, 24-29) :
a) quantificação do débito relativamente a cada um dos responsáveis;
b) relato das situações e dos fatos, com indicação dos atos ilegais, ilegítimos ou antieconômicos de cada um dos responsáveis que deram origem ao dano;	
c)  relato das medidas administrativas adotadas com vistas à elisão do dano;
d) informação sobre eventuais ações judiciais pertinentes aos fatos que deram ensejo à instauração da tomada de contas especial;
e) parecer conclusivo do tomador de contas especial quanto à comprovação da ocorrência do dano, à sua quantificação e à correta imputação da obrigação de ressarcir a cada um dos responsáveis;
f) ausência do Certificado de Auditoria, Parecer do Dirigente de Controle Interno e do Pronunciamento Ministerial;
g) não existem os documentos utilizados para demonstração da ocorrência de dano;
h) não há outros documentos considerados necessários ao melhor julgamento da tomada de contas especial pelo Tribunal de Contas da União;
 i) não indicação do cargo, função e matricula funcional, ou matrícula no Sistema Integrado de Administração de Recursos Humanos (SIAPE) . 
Análise técnica
53. Os argumentos supra também já foram tratados nestes autos, deste modo, remete-se à leitura do subitem 26.2 no que se aplica à presente defesa. Portanto, desnecessário repisá-los.
Razões de justificativa
54. À semelhança dos responsáveis anteriores, o defendente enverada para a linha de subordinação hierárquica e argui que o contrato de gestão não foi ato unilateral da presidência ou do superintendente, e sim uma decisão do Conselho Administrativo do Sescoop/PI, aprovado por resoluções posteriores do Conselho Nacional, portanto, o cargo de presidente é subordinado ao Conselho de Administração, competindo-lhe executar as determinações do mencionado órgão, portanto, a sua responsabilidade deve ser excluída (peça 72, p. 14-15) .
Análise técnica
55. A subordinação hierárquica foi deveras discutida nestes autos, desse modo, entende-se desnecessária repisá-la, mostrando-se suficiente remeter-se à leitura dos subitens 26.2 a 26.2.2, e 42.2 desta instrução, tendo em vista que restaram devidamente refutados os argumentos neste sentido, uma vez que o Presidente do Sescoop/PI é a autoridade máxima da instituição, à qual compete, entre outras atribuições, realizar os atos de gestão, consoante art. 15 do Regimento Interno do Sescoop, tais como assinar os instrumentos jurídicos (inciso V) , cheques em conjunto com o superintendente (inciso VI) , indicar e nomear o superintendente (inciso VII) . Portanto, inócuo o seu argumento, o qual não merece acatamento.
Razões de justificativa
56. O defendente assegura que a celebração do contrato de gestão trouxe uma grande vantagem para o regional, uma vez que o Sescoop/PI se estabeleceu no imóvel de posse do OCEPI por mais de dez anos, pagando um valor muito aquém do aplicado no mercado. Acrescenta que não há alegação de desvios de valores, nem que as medidas foram antieconômicas, uma vez que os valores referentes ao Contrato de Gestão foram utilizados em benefício da entidade, com a utilização do acervo técnico da OCEPI (informação documentada de todas as cooperativas do Estado do Piauí, catalogadas desde 1979, carro, imóvel, etc, não há nenhuma dúvida quanto a isso) . Ou seja, não há que se falar em prejuízo para a entidade, e caso fosse obrigado a devolver os valores referentes ao aluguel do imóvel, por exemplo, seria um locupletamento ilegal por parte do Sescoop/PI, bem como injusto, inclusive porque as contas já haviam sido aprovadas pelos Conselhos de Administração e Fiscal sem ressalvas (peça 72, p. 14-15) .
Análise técnica
57. O argumento supra também já foi tratado nesta instrução e os problemas supra não motivaram a citação no âmbito deste Tribunal. O certo é que, conforme dito antes, a celebração do contrato de gestão em foco desrespeitou o disposto no § 8º do artigo 37 da Constituição Federal, bem como os artigos 5º a 10º da Lei 9.637/1998, tendo em vista que não reúne as características inerentes à natureza deste tipo de ajuste, uma vez que se tratou de aluguel de imóvel, veículo e utilização de pessoal da OCEPI, onde os dois primeiros, inclusive, não pertenciam à referida entidade, pois lhe foram cedidos pelo Estado do Piauí e Secretaria de Desenvolvimento Rural, cujos instrumentos de cessão proibiam a subconcessão e o subcomodato (vide parágrafos 12 a 14 e subitem 26.2.1) . Portanto, os argumentos não merecem ser acatados.
Razões de justificativa
58. O Sr. José Pinto de Alencar apresenta os mesmos argumentos sobre a necessidade e regularidade do contrato de gestão, já descritos no item 41 e respectivos subitens (peça 72, p. 29-31) , quais sejam:
58.1. devido ao fato de em 2009 a arrecadação das contribuições compulsórias do Sescoop/PI ter diminuído, provocada por erros das cooperativas no preenchimento das guias de recolhimento previdenciário e pelo fato de a maior cooperativa deixar de contribuir por inadimplência junto ao INSS, viu-se, como alternativa para amenizar a situação, a celebração do contrato de gestão entre a referida entidade e o Sindicato e Organização das Cooperativas no Estado do Piauí (OCEPI) , o qual trouxe muitas vantagens, pois esta última contratou um técnico para visitar regularmente as cooperativas e seus contadores, oferecendo diversas vantagens, como elaboração de projetos para mencionadas organizações, defesas administrativas e judiciais, auxílio na busca de recursos em bancos e entidades governamentais, mediante regularização e correto recolhimento das guias previdenciárias, o que resultou em um progressivo aumento de receitas por parte do Sescoop/PI.  
58.1.1. Além disso, o Sescoop/PI utilizou 10 salas do imóvel (com segurança armada 24 horas; um amplo estacionamento para mais de 50 veículos; guarita de segurança) , o banco de dados, o know-how e a L200 do OCEPI, beneficiando-se ao pagar um valor irrisório a título de aluguel, aproximadamente 30% do valor arcado atualmente pela entidade que, comparativamente àquele, é pior, estando cheio de avarias, conforme consta no processo n° 0027696-16.2012.818.0001, do Juizado de Especial de Teresina, onde se discute exatamente a precariedade do imóvel locado. Acrescenta que o valor pago pelo veículo estava aquém do valor de mercado, bem como proporcionava uma maior economia em razão de ser movido a diesel, e ele era muito utilizado pelos técnicos do Sescoop/PI, especialmente em viagens longas para o interior do estado; transporte de materiais e equipamentos dos cursos e segurança aos técnicos, uma vez que a parati não aconselhava viagens mais longas porque era velho.
58.1.2. Acusa ainda o defendente que a sindicância do Sescoop imiscuiu-se em matéria não inserida em sua competência, tendo em vista que A Resolução Sescoop n° 22, de 17/05/2002, não autoriza a instauração de sindicância do Sescoop/PI para apurar supostas irregularidades nas organizações cooperativas estaduais (OCE) , ou seja, 'as relações jurídicas existentes entre a OCEPI e Governo do Estado do Piauí, seus acordos, convênios, contrato de aluguel, doação de bens, etc, estão fora do alcance inquisitorial desta Comissão de Sindicância, em que pese o zelo e a dedicação de seus membros, o que se requer, de já, o reconhecimento'.  Esclarece, ainda, que não havia previsão no contrato do rateio com despesas com água, energia e telefone.
Análise técnica
58.2. Em razão de os argumentos ora descritos serem ipsis litteris aos apresentados pelo Sr. José Gutemberg Ferreira dos Santos, remete-se à leitura da análise técnica proferida no subitem 41.2 e seguintes.
Razões de justificativa
59. O Sr. José Pinto de Alencar apresentou também um item específico para os problemas relacionados com a licitação, nos mesmos termos do Sr. José Gutemberg Ferreira dos Santos (peça 72, p. 31) , em que afirma a regularidade dos processos licitatórios realizados pelo Sescoop/PI, pois atenderam as exigências dos normativos internos, e os órgãos de controle jamais apontaram qualquer irregularidade, e que foi realizado pregão presencial com leiloeiro público habilitado.
59.1. Acrescenta que o relatório preliminar menciona que o Sescoop/PI realizou licitação em anos alternados, mas, é facultado ao gestor prorrogá-la por igual período, desde que mantidos os preços originais, e como os preços foram sempre os do pregão, não há que se falar em impropriedade, uma vez que a entidade se beneficiou com os preços antigos (peça 72, p. 31) .
59.1.1. Finaliza com a afirmação de que a boa e regular aplicação dos recursos já ficou devidamente comprovada, em diversas auditorias de todas as contas e processos licitatórios pelo Sescoop Nacional (peça 72, p. 31) .
59.2. Análise técnica: conforme já mencionado em itens precedentes, muito embora o Sescoop/PI tenha realizado licitação, restaram pagamentos sem cobertura do procedimento e em limite superior ao estabelecido pela dispensa que, no caso do Sr. José Pinto de Alencar, como Presidente do Sescoop/PI, com poderes de gestão, abrange o período de 2005 a 2011, conforme quadro visto no parágrafo 59 da instrução de peça 37, transcrito abaixo. Portanto, persiste a irregularidade:
	Empresa
	Exercício
	Valor (R$) 

	Recarga Informática Ltda. 
	2008
	37.516,00

	Real Palace Hotel
	2005
	38.612,00

	Real Palace Hotel
	2006
	60.035,74

	Real Palace Hotel
	2008
	57.248,00

	Real Palace Hotel
	2010
	112.568,96

	Real Palace Hotel
	2011
	66.689,00

59.2.1. Ressalta-se que na configuração da impropriedade ora mencionada existem fatos ocorridos há mais de 10 anos, assim, tendo em vista o incidente de uniformização de jurisprudência neste Tribunal sobre a matéria (Acórdão 1441/2016-TCU-Plenário, Relator Ministro Walton Alencar) , a aplicação da penalidade deve levar em consideração a prescrição da pretensão punitiva com relação aos exercícios de 2005 e 2006.
60. O Sr. José Pinto de Alencar transcreveu ainda uns tópicos de defesa apresentados ao relatório preliminar da comissão de tomada de contas especial, os quais serão sintetizados nos parágrafos que se seguem.
61. Alegação de defesa: pagamento de pós-graduação (peça 72, p. 32-33) .
61.1. Descrição: o defendente esclarece que seu estado civil é divorciado, desde 1992, conforme processo judicial 1991481992, que tramitou na Vara de Família da Comarca de Teresina, e que todos os processos de concessão de bolsas de estudos foram realizados observando as normas do Sescoop, e os processos de pagamento foram devidamente formalizados, com todos os documentos, inclusive, certificados. Acrescenta que referida concessão já havia sido considerada regular pelo Sescoop Nacional.
61.2. Análise técnica: na análise promovida na instrução de peça 37, verificou-se que os problemas relacionados com a concessão de bolsa de pós-graduação para a companheira do Sr. José Pinto de Alencar não constituem motivos para citação ou audiência, como pode ser visto nos parágrafos 40 a 42 daquela peça instrutória. Assim, não constou do ofício de audiência/citação do responsável.
62. Alegação de defesa: Adiantamento de viagens (peça 72, p. 33-34) .
62.1. Descrição:  argumenta o responsável que a cidade de Parnaíba é o segundo maior polo de cooperativas do Estado do Piauí e a segunda maior área geográfica de atuação do Sescoop/PI, portanto, natural a presença do gestor naquela cidade para participar da abertura de eventos, quando convidado para proferir palestras sobre cooperativismo. Segundo ele, a média de viagens no período é de apenas 2,5 por ano, sem grande expressividade.
62.1.1. Nega a propriedade de imóvel em Parnaíba ou Luís Correia e afirma não estar obrigado a fazer prova de fato negativo.
62.1.2. Ressalta que eram anexados todos os comprovantes (correspondências, e-mails, banners, convites, etc.) nos processos de pagamento de diárias, referentes aos eventos, bem como o relatório circunstanciado, e muitas vezes lista de presenças, contudo, após a sua saída da gestão, não tem o controle sobre os arquivos e documentos do Sescoop/PI. Acrescenta que o extravio dos comprovantes deve ser objeto de sindicância específica, pois não é responsável ad infinitum, mas somente até a aprovação da prestação de contas, o que já ocorreu. Após, prevalece a presunção legal administrativa para que o ônus da prova passe para quem acusa, corolário do direito privado.
62.1.3. Adiciona que participou do seminário da Frente Parlamentar do Cooperativismo - FRENCOOP, com objetivo de absorver e discutir as mudanças propostas pela bancada federal, à época, nas leis de interesse do Sescoop. Além disso, vários presidentes de unidades estaduais estavam presentes e aproveitaram a oportunidade para reunião técnica na sede do Sescoop Nacional.
62.2. Análise técnica: conforme depoimentos dos Srs. José Gutemberg Ferreira dos Santos e Sra. Márcia Régia da Conceição Costa Santos à comissão de sindicância, o Sr. José Pinto de Alencar possuía casa em Parnaíba e Luís Correia e as viagens a serviço consistiam em subterfúgios para visitar suas casas de veraneio. O relatório de sindicância apurou que a maioria ocorria em finais de semana, e que de 18 viagens para Parnaíba, apenas 7 apresentaram relatório minucioso de viagem, contrariando determinação contida no Acórdão 3579/2012-TCU-Primeira Câmara, Relator Ministro (peça 37, p. 9-10) .
62.2.1. No exame realizado nos documentos constantes do processo (peça 4, p. 287-359) , verificou-se que, de fato, inexistem documentos comprobatórios da realização das viagens, participação nos eventos ou mesmo da necessidade dos gastos, bem como em todos os processos listados houve concessão de diária ou no sábado, ou no domingo, ou no sábado e domingo, com o agravante de que o beneficiário dos recursos é o próprio Sr. José Pinto de Alencar, que se autoconcedia os pagamentos, conforme demonstrado no Anexo II da Instrução de peça 37.
62.2.2. Sobre o argumento de que não pode se responsabilizar ad infinitum pela comprovação da regularidade de seus atos de gestão e por possível extravio de documentos, mas somente até a aprovação das contas, e após isso, o ônus da prova recai sobre quem acusa, resta ressaltar que compete ao Tribunal a aprovação das contas dos gestores públicos e de todos aqueles que guardem, gerenciem bens ou valores públicos ou que causarem prejuízos ao erário federal (art. 71, inciso II, CF/88) , e a aprovação das contas pelos colegiados das unidades jurisdicionadas não vinculam o TCU (Acórdão 30/2016-TCU-Plenário, Rel. Ministro Augusto Nardes, 4632/2015 - Primeira Câmara, Rel. Ministro-Substituto Weder de Oliveira, 3125/2013 - Plenário, Rel. Ministro Raimundo Carreiro) , vide subitem 26.2.3 acima. Além disso, a jurisprudência dominante deste Tribunal preleciona que as ações de ressarcimento por dano ao erário são imprescritíveis (Acórdão 374/2017-TCU-Plenário, Relator: Bruno Dantas) .
62.2.3. Por outro lado, devido ao fato de a pretensão punitiva prescrever em 10 anos (Acórdão 1441/2016-TCU-Plenário, Relator Ministro Walton Alencar, e Acórdão 374/2017-TCU-Plenário, Relator: Bruno Dantas) alguns fatos geradores desta irregularidade não serão considerados na dosimetria da multa que porventura será aplicada (v. anexo II da Instrução constante à peça 37) . 
62.2.4. Finalmente, observa-se que os argumentos ora analisados são de caráter genérico, constituindo basicamente negação da irregularidade, e não abordam o fato de as viagens terem ocorrido, em sua maioria, nos finais de semana; assim, entende-se que são insuficientes para afastar a irregularidade, devendo o responsável ser condenado a devolver o valor original de R$ 8.517.63 (peça 1, p. 163-171, peça 4, p. 287-359) .
63. Alegação de defesa: pagamento de verba de representação e plano de saúde (peça 72, p. 35-36) .
63.1. Descrição: argumenta o responsável que o Sescoop não se enquadra no art. 1º da IN/SRF 113/1998 e nas disposições da Lei 9.532/1997, que tratam da imunidade conferida às instituições que prestem serviços de ensino pré-escolar, fundamental, médio e superior, portanto, não há nenhuma proibição de pagamento pelo Sescoop de verba de representação e plano de saúde. Em razão disso, todas a unidades regionais remuneravam seus dirigentes, mas, por recomendação do Sescoop Nacional de que fossem suspensos, a unidade do Piauí, por cautela, acatou a recomendação. Contudo, não há proibição para o pagamento.
63.2. Análise técnica:  conforme relatório de sindicância, o Sescoop/PI pagou para o Sr. José Pinto de Alencar R$ 207.378,67 de verba de representação e R$ 23.197,07 [de plano de saúde], no período de 2005 a 2012 (peça 14, p. 372) , contudo, conforme cálculos demonstrados no parágrafo 71 da instrução de peça 37, os valores apurados são respectivamente R$ 163.745,92 e R$ 22.777,72 (peça 11, p. 355-397 e Anexo III daquela instrução) .
63.2.1. No caso da verba de representação a irregularidade consiste no fato de a despesa caracterizar remuneração direta, em razão da retenção do imposto de renda, da contribuição previdenciária e de pensão alimentícia (parágrafo 66 da instrução de peça 37) , proibida pelo art. 4º da IN/SRF 113/1998, o qual dispõe que para as entidades da natureza do Sescoop gozarem de imunidade, não podem remunerar, por qualquer forma, os seus dirigentes pelos serviços prestados (Grifo nosso) .
63.2.2. Segundo concepção doutrinária, verba de representação consiste em 'indenização ou reembolso de despesas realizadas na promoção do negócio ou para capacitação dos clientes para o empregador' (Sergio Pinto Martins, peça 1, p. 177) . No presente caso, além das retenções citadas acima, não houve prestação de contas, afastando totalmente o caráter indenizatório dos pagamentos.
63.2.3. No que diz respeito ao pagamento do plano de saúde, verifica-se tratar de remuneração indireta, portanto, enquadra-se no comando acima. Desse modo, o Sr. José Pinto de Alencar deve ser condenado ao pagamento de R$ 163.745,92 e 22.777,72, concernente aos valores pagos a título de verba de representação e de ressarcimento de plano de saúde. Por outro lado, à semelhança do subitem 62.2.3, devido ao fato de a pretensão punitiva prescrever em 10 anos (Acórdão 1441/2016-TCU-Plenário, Relator Ministro Walton Alencar, e Acórdão 374/2017-TCU-Plenário, Relator: Bruno Dantas) , alguns fatos geradores desta irregularidade não serão considerados na dosimetria da multa que porventura será aplicada (v. anexo III da Instrução constante à peça 37) .
64. Alegações de defesa: pagamento de palestra (peça 72, p. 36) .
64.1. Descrição: o responsável aduz não ter realizado nenhuma palestra, inclusive porque em 11/10/2012 não mais exercia a presidência do Sescoop/PI, bem como não houve nenhum descumprimento de TAC pela aludida entidade no período de sua gestão.
64.2. Análise técnica: o responsável se refere à realização de palestra determinada pelo MPU ao Sescoop/PI sobre assédio moral, em substituição de multa (peça 14, p. 273-368) , no âmbito do inquérito civil (processo 000816.2011.22.000/4) , instaurado pelo Ministério Público do Trabalho, em razão do não cumprimento do Termo de Ajuste de Conduta (TAC) 2.333/2009 (peça 14, p. 278-280) , denunciado pelo Sindicato dos Empregados em Entidades Culturais, Recreativas, de Assistência Social, de Orientação e Formação Profissional do Estado do Piauí - SENALBA, em que o então Presidente e o Superintendente, à época, persistiram com práticas de atos vexatórios, humilhações, perseguições, ameaças, coação, bem como a exposição do quadro de funcionários a situações constrangedoras (peça 14, p. 300-302) .
64.2.1. No caso, foram descumpridas as cláusulas 1ª, 2ª e 4ª, alínea 'd', do aludido termo. O evento foi realizado em 11/9/2012, custou R$ 6.450,30, e o Sr. José Pinto de Alencar foi responsabilizado pela devolução do valor, sob o argumento de que foi o causador da situação.
64.2.2. Não obstante o exposto nos parágrafos precedentes, na instrução de peça 37, o auditor do feito entendeu que a irregularidade era irrelevante porque:
 'a multa e, consequentemente, a sua substituição pelo seminário foi fruto de descumprimento por parte da Sescoop/PI das cláusulas do termo de ajustamento de conduta (peça 2, p. 47) . Além disso, o supramencionado seminário beneficiou a comunidade, já que foi voltado para dirigentes de instituições e/ou empresas, funcionários das empresas, cooperados e estudantes (peça 2, p. 53-55) , aliado à baixa materialidade da despesa (R$ 6.450,00) frente às outras despesas impugnadas no feito (...) '.
64.2.3. Assim, o Sr. José Pinto de Alencar não foi citado por referida ocorrência, portanto, desnecessário, inclusive, a sua inclusão nas suas alegações de defesa.
65. O responsável retoma o tema sobre licitação e apresenta os mesmos argumentos oferecidos pelo Sr. José Gutemberg Ferreira dos Santos, peça 72, p. 34-35 (vide item 42.1 e subitens acima) . No que respeita a este assunto, já foi proferida análise no subitem 56.2 acima. Desse modo, remete-se à leitura do referido subitem.
66. Da mesma forma que o Sr. José Gutemberg Ferreira dos Santos, o Sr. José Pinto de Alencar fez um fechamento dos esclarecimentos com o título encerramento dos esclarecimentos/justificativas (peça 72, p. 37-40) , em que reafirma a boa e regular aplicação dos recursos, em conformidade com os preceitos legais e constitucionais, onde as metas da entidade foram cumpridas com qualidade, de forma eficiente, eficaz e efetiva, e que se houve falhas são de natureza formal, ausente de dolo e má-fé. Assim, solicita a dispensa do encaminhamento da TCE ao TCU, bem como o seu arquivamento, com fundamento no art. 5º, § 1º, incisos I a V, da IN/TCU 71/2012. Entendeu ainda que os fatos foram devidamente esclarecidos e demonstrada a ausência de sua responsabilidade funcional e participação nas irregularidades relativas ao contrato de gestão, ensejando, portanto, a sua exclusão do rol de responsáveis, haja vista a ausência de nexo de causalidade entre a conduta comissiva e o dano causado ao erário decorrente da falta de comprovação da correta utilização dos recursos.
66.1. Reafirma, também, a ausência de irregularidade no pagamento de água e energia. Na verdade, houve um equívoco da comissão, bem como que o valor do débito ficou abaixo do limite estabelecido pelo TCU, portanto, julga pertinente a aceitação e aprovação integral e definitiva das suas razões de justificativa.
66.2. Não obstante o exposto, ressalta que, se pelo princípio da eventualidade, os seus argumentos não forem acatados, que os membros do Conselho Nacional e do Conselho Fiscal para integrarem o polo passivo da TCE, diante de suas responsabilidades concorrentes, em razão de não se tratarem de meros conselhos consultivos, mas deliberativos, devido à aprovação das contas em apreço, tendo em vista a subordinação do Sescoop/PI, portanto, incorreu na culpa in viligando, tendo, inclusive, os membros dos referidos conselhos participado diretamente da Administração das Unidades Estaduais, o que reforça a culpa in eligendo dos gestores nacionais.
67. Os motivos suscitados pelo Sr. José Pinto de Alencar para fundamentar a solicitação para a aprovação de contas e exclusão de sua responsabilidade foram discorridos e analisados, dispensando retomar a análise, com exceção da inclusão dos membros do conselho administrativo e fiscal em virtude de aprovação das contas anteriormente e por culpa in eligendo e in vigilando, tendo em vista  que o fato de os conselhos nacionais terem aprovado as contas não impede de no caso de, posteriormente, sejam constatadas irregularidades, dentro do prazo legal e regimental de revisão, que os gestores sejam responsabilizados.
68. Sobre a culpa in vigilando e in eligendo não se aplica às regionais, tendo em vista que a relação existente entre o Sescoop Nacional e as regionais não tem natureza hierárquica, há uma relativa autonomia administrativa que, inclusive, foi alegada na justificativa de que os conselhos regionais haviam aprovado as prestações de contas; portanto, o pedido de inclusão dos membros dos Conselhos Nacionais do Sescoop não deve ser acatada.
69. A respeito da ausência de nexo de causalidade entre a conduta comissiva e o dano causado ao erário decorrente da falta de comprovação da correta utilização dos recursos, também não prospera, pois, referido nexo se verifica no fato de que, como autoridade máxima do órgão, realizou atos de gestão que resultaram nas irregularidades ora apontadas, portanto, não existe fundamento para escusá-lo.
CONCLUSÃO
70. Em face da análise promovida na seção 'Exame Técnico', propõe-se rejeitar as razões de justificativa apresentadas pelos Srs. Francisco de Assis Oliveira de Sousa, Flávio André Pereira de Moura, José Gutemberg Ferreira dos Santos e José Pinto de Alencar, bem como as alegações de defesa deste último, uma vez que não foram suficientes para sanear as irregularidades a eles atribuídas. A responsabilidade dos referidos gestores está devidamente caracterizada na Matriz de Responsabilização constante do anexo I.
71. Importante ainda destacar que a gestão do Sr. Flávio André Pereira Moura e José Pinto de Alencar abrange fatos geradores alcançados pela prescrição da pretensão punitiva, os quais devem ser considerados na dosimetria de pena que porventura serão a eles aplicada (itens 35.2 e 59.2.1) . 
72. Tendo em vista que não constam dos autos elementos que permitam reconhecer a boa-fé dos responsáveis, sugere-se que as presentes contas sejam julgadas irregulares, nos termos do art. 202, § 6º, do RI/TCU, com a aplicação da multa prevista no art. 58, inciso II, da Lei 8.443/1992. E, com relação ao Sr. José Pinto de Alencar, deve ser-lhe imputado o débito atualizado monetariamente e acrescido de juros de mora, nos termos do art. 202, §1º do RI/TCU, descontado o valor já recolhido, se for o caso, com aplicação das multas cumuladas do arts. 57 e 58, inciso II da Lei 8.443/1992, em consonância com a jurisprudência pacífica desta Corte de Contas, de que não implica bis in idem, tendo em vista que a motivação de uma é o débito, e a outra, as irregularidades não sanadas decorrentes da audiência (Acórdão 1592/2017-TCU-Primeira Câmara, 2500/2016 - Plenário, ambos de Rel. Bruno Dantas, 2813/2015 - Plenário, Rel. Benjamin Zymler) .
INFORMAÇÕES ADICIONAIS
73. As ocorrências apontadas na presente tomada de contas especial abrangem os exercícios de 2005 a 2012; em razão disso, buscaram-se informações sobre as prestações de contas do período, bem como de outros processos que pudessem influenciar o deslinde deste processo, assim como das referidas contas. O resultado será demonstrado nas alíneas abaixo:
a) Prestação de Contas Simplificada relativa ao exercício de 2005 (TC Processo 020.371/2006-5) : julgamento pela regularidade com ressalvas para os responsáveis José Pinto de Alencar e Flávio André Pereira Moura, e regular para os demais responsáveis (Acórdão 2465/2007-TCU-Primeira Câmara, Rel. Min. Subst. Marcos Bemquerer) ;
b) Prestação de Contas Simplificada relativa ao exercício de 2006 (TC Processo 012.697/2007-1) : julgamento pela regularidade das contas de todos os responsáveis (Acórdão 1704/2008-TCU-Segunda Câmara, Rel. Min. Subst. André de Carvalho) ;
c) Prestação de Contas relativa ao exercício de 2007 (TC Processo 017.387/2008-0) : não foi apresentada nenhuma irregularidade que comprometesse a gestão dos responsáveis; não obstante, devido às ocorrências apontadas na representação autuada no TC Processo 018.364/2008-0, relativas a despesas com serviços postais, as contas foram julgadas irregulares e o Sr. José Pinto de Alencar inabilitado para o exercício de cargo em comissão ou função de confiança, no âmbito da Administração Pública Federal, pelo prazo de cinco anos (Acórdão 571/2014-TCU-Plenário) . Interpôs-se recurso de reconsideração, o qual foi negado (Acórdão 1646/2014-TCU-Plenário) ;
d) Prestação de Contas relativa ao exercício de 2008: não apresentada em consonância com as normas constantes da IN/TCU 57/2008 e da DN/TCU 94/2008;
e) Prestação de Contas relativa ao exercício de 2009 (TC Processo 030.306/2010-8) : encontra-se sobrestado até o julgamento da presente TCE, em cumprimento ao despacho proferido em 12/9/2014 (peça 48) , pelo Relator, Min. Subst. Augusto Sherman Cavalcanti;
f) Prestação de Contas relativa ao exercício de 2010 (TC Processo 031.444/2011-3) : julgamento pela regularidade das contas de todos os responsáveis (Acórdão 3579/2012-TCU-Primeira Câmara, Rel. Ministro Subst. Augusto Sherman Cavalcanti) ;
g) Prestação de Contas relativa ao exercício de 2011: não apresentada em consonância com as normas constantes da IN/TCU 63/2011 e da DN/TCU 117/2011;
h) Prestação de Contas relativa ao exercício de 2012: não apresentada em consonância com as normas constantes da IN/TCU 63/2011 e da DN/TCU 124/2012;
i) Prestação de Contas relativa ao exercício de 2013: não apresentada em consonância com as normas constantes da IN/TCU 63/2011 e da DN/TCU 132/2013;
j) Prestação de Contas relativa ao exercício de 2014: não apresentada em consonância com as normas constantes da IN/TCU 63/2011 e da DN/TCU 140/2014;
l) Prestação de Contas relativa ao exercício de 2015 (TC Processo 008.417/2017-2) : julgamento pela regularidade com ressalvas de todos os responsáveis (Acórdão 2717/2017-TCU-Plenário, Rel. Min. Subst. Weder de Oliveira) ;
m) Prestação de Contas relativa ao exercício de 2016: não apresentada em consonância com as normas constantes da IN/TCU 63/2011 e da DN/TCU 156/2016.
74. As informações supra evidenciam que o presente processo pode seguir o seu trâmite normal, ressaltando que o TC Processo 030.306/2010-8, referente à prestação de contas do exercício de 2009, encontra-se sobrestado em razão da possível conexão entre os fatos aqui analisados e aquelas contas.
75. Registre-se que o Sr. José Pinto de Alencar foi afastado do cargo de Presidente do Sescoop/PI em dezembro de 2012 e, em seu lugar, nomeado um interventor, como comprova a Resolução Sescoop 848, de 7/2/2012 (peça 17, p. 29-39) .
PROPOSTA DE ENCAMINHAMENTO
76. Diante do exposto, submetemos os autos à consideração superior, propondo ao Tribunal:
76.1. com fundamento nos arts. 1º, inciso I, 16, inciso III, alínea 'c' da Lei 8.443/1992 c/c os arts. 19 e 23, inciso III, da mesma Lei, e com arts. 1º, inciso I, 209, inciso III, 210 e 214, inciso III, do Regimento Interno, que sejam julgadas irregulares as contas do Sr. José Pinto de Alencar (CPF XXX.828.874-XX) , ex-Presidente do Sescoop/PI, bem como condená-lo  ao pagamento das quantias a seguir especificadas, com a fixação do prazo de quinze dias, a contar das notificações, para comprovar, perante o Tribunal (art. 214, inciso III, alínea 'a', do Regimento Interno) , o recolhimento da dívida aos cofres do Serviço Nacional de Aprendizagem do Cooperativismo no Estado do Piauí - Sescoop/PI, atualizada monetariamente e acrescida dos juros de mora, calculados a partir das datas discriminadas, até a data do recolhimento, na forma prevista na legislação em vigor, abatendo-se, na oportunidade, os valores acaso ressarcidos:
	VALOR ORIGINAL (R$) 
	DATA DA OCORRÊNCIA

	633,12
	25/5/2005

	474,84
	21/7/2005

	383,04
	7/1/2008

	421,28
	5/8/2008

	943,80
	15/6/2009

	707,85
	21/10/2009

	509,64
	17/8/2010

	327,16
	19/11/2010

	1.391,25
	10/6/2011

	1.391,25
	18/8/2011

	1.334,40
	1/11/2011

	150,61
	10/1/2005

	150,61
	3/2/2005

	150,61
	7/3/2005

	150,61
	7/4/2005

	150,61
	10/5/2005

	167,94
	6/6/2005

	167,94
	5/7/2005

	167,94
	2/8/2005

	167,94
	31/8/2005

	167,94
	5/10/2005

	158,28
	4/11/2005

	167,94
	10/11/2005

	167,94
	30/11/2005

	167,94
	3/1/2006

	167,94
	7/2/2006

	167,94
	8/3/2006

	167,94
	30/3/2006

	167,94
	4/5/2006

	187,19
	29/5/2006

	187,19
	3/7/2006

	187,19
	4/8/2006

	187,19
	31/8/2006

	187,19
	5/10/2006

	187,19
	8/11/2006

	187,19
	4/12/2006

	187,19
	3/1/2007

	187,19
	14/2/2006

	187,19
	5/3/2007

	187,19
	11/4/2007

	187,19
	7/5/2007

	203,83
	4/6/2007

	203,83
	2/7/2007

	203,83
	10/8/2007

	203,83
	11/9/2007

	203,83
	8/10/2007

	203,83
	1/11/2007

	203,83
	30/11/2007

	203,83
	8/1/2008

	203,83
	30/1/2008

	203,83
	5/3/2008

	203,83
	10/4/2008

	203,83
	6/5/2008

	215,01
	3/7/2008

	215,01
	6/8/2008

	367,92
	1/9/2008

	367,92
	3/10/2008

	367,92
	12/11/2008

	367,92
	3/12/2008

	367,92
	8/1/2009

	367,32
	30/1/2009

	367,32
	12/3/2009

	367,32
	1/4/2009

	367,32
	7/5/2009

	367,32
	10/6/2009

	392,80
	3/8/2009

	418,28
	4/8/2009

	392,80
	4/9/2009

	392,80
	5/10/2009

	392,80
	5/11/2009

	349,16
	2/12/2009

	392,80
	8/1/2010

	392,80
	2/2/2010

	392,80
	8/3/2010

	392,80
	8/4/2010

	392,80
	6/5/2010

	392,80
	7/6/2010

	419,16
	9/7/2010

	419,35
	6/8/2010

	419,35
	14/9/2010

	419,35
	8/10/2010

	419,35
	5/11/2010

	419,35
	9/12/2010

	419,35
	11/1/2011

	419,35
	10/2/2011

	419,35
	14/3/2011

	419,35
	7/4/2001

	419,35
	10/6/2011

	447,57
	5/7/2011

	551,96
	4/8/2011

	451,61
	11/10/2011

	293,41
	2/12//2011

	5.610,00
	30/6/2008

	5.610,00
	30/7/2008

	5.610,00
	29/8/2008

	5.610,00
	30/9/2008

	5.610,00
	31/10/2008

	5.610,00
	30/11/2008

	5.610,00
	23/12/2008

	5.610,00
	29/1/2009

	5.610,00
	27/2/2009

	5.610,00
	30/3/2009

	5.610,00
	30/4/2009

	6.283,00
	29/5/2009

	6.283,00
	30/6/2009

	6.283,00
	30/7/2009

	6.283,00
	31/8/2009

	6.283,00
	30/9/2009

	6.283,00
	08/10/2009

	6.283,00
	5/11/2009

	6.283,00
	30/11/2009

	6.283,00
	20/12/2009

	6.283,00
	29/1/2010

	6.283,00
	26/2/2010

	6.283,00
	31/3/2010

	6.283,00
	30/4/2010

	6.785,64
	31/5/2010

	6.785,64
	30/6/2010

	6.785,64
	29/7/2010

Valor atualizado até 28/3/2018: R$ 238.311,82 (peça 80) 
	
a) aplicar ao Sr. José Pinto de Alencar (CPF XXX.828.874-XX) , ex-Presidente do Sescoop/PI, a multa prevista no art. 57 da Lei 8.443/1992 c/c o art. 267 do Regimento Interno, fixando-lhe) o prazo de 15 (quinze) dias, a contar da notificação, para comprovar, perante o Tribunal (art. 214, inciso III, alínea 'a', do Regimento Interno) , o recolhimento da dívida aos cofres do Tesouro Nacional, atualizada monetariamente desde a data do acórdão até a do efetivo recolhimento, se for paga após o vencimento, na forma da legislação em vigor;
76.2. com fundamento nos arts. 1º, inciso I, 16, inciso III, alínea 'b' da Lei 8.443/1992 c/c os arts. 19, parágrafo único, e 23, inciso III, da mesma Lei, e com arts. 1º, inciso I, 209, inciso II, 210, § 2º e 214, inciso III, do Regimento Interno, que sejam julgadas irregulares as contas dos Srs. José Pinto de Alencar (CPF XXX.828.874-XX) , ex-Presidente do Sescoop/PI, Flávio André Pereira Moura (CPF XXX.397.833-XX) , José Gutemberg Ferreira do Santos (CPF XXX.569.213-XX) , Francisco de Assis Oliveira de Sousa (CPF XXX.095.053-XX) , ex-Superintendentes do Sescoop/PI;
a) aplicar aos Srs. José Pinto de Alencar (CPF XXX.828.874-XX) , ex-Presidente do Sescoop/PI, Flávio André Pereira Moura (CPF XXX.397.833-XX) , José Gutemberg Ferreira do Santos (CPF XXX.569.213-XX) , Francisco de Assis Oliveira de Sousa (CPF XXX.095.053-XX) , ex-Superintendentes do Sescoop/PI, individualmente, a multa prevista no art. 58, inciso II da Lei 8.443/1992 c/c o art. 268, inciso II, do Regimento Interno, fixando-lhe) o prazo de 15 (quinze) dias, a contar da notificação, para comprovar, perante o Tribunal (art. 214, inciso III, alínea 'a', do Regimento Interno) , o recolhimento da dívida aos cofres do Tesouro Nacional, atualizada monetariamente desde a data do acórdão até a do efetivo recolhimento, se for paga após o vencimento, na forma da legislação em vigor;
76.3. autorizar, desde logo, nos termos do art. 28, inciso II, da Lei 8.443/1992, a cobrança judicial das dívidas, caso não atendidas as notificações;
76.4. autorizar o pagamento da dívida dos Srs. José Pinto de Alencar (CPF XXX.828.874-XX) , ex-Presidente do Sescoop/PI, Flávio André Pereira Moura (CPF XXX.397.833-XX) , José Gutemberg Ferreira do Santos (CPF XXX.569.213-XX) , Francisco de Assis Oliveira de Sousa (CPF XXX.095.053-XX) , ex-Superintendentes do Sescoop/PI, em até 36 parcelas mensais e consecutivas, nos termos do art. 26 da Lei 8.443/1992 c/c o art. 217 do Regimento Interno, fixando-lhes o prazo de quinze dias, a contar do recebimento da notificação, para comprovarem perante o Tribunal o recolhimento da primeira parcela, e de trinta dias, a contar da parcela anterior, para comprovarem os recolhimentos das demais parcelas, devendo incidir sobre cada valor mensal, atualizado monetariamente, os juros de mora devidos, na forma prevista na legislação em vigor;
76.5. alertar os responsáveis de que a falta do pagamento de qualquer parcela importará no vencimento antecipado do saldo devedor, consoante § 2º do art. 217 do Regimento Interno do TCU;
76.6. remeter cópia desta deliberação à Procuradoria da República no Estado do Piauí, nos termos do § 3º do art. 16 da Lei 8.443/1992 c/c o § 7º do art. 209 do RI/TCU, para adoção das medidas cabíveis;
76.7. dar ciência do acórdão que vier a ser proferido aos responsáveis, destacando que o relatório e o voto que fundamentam a deliberação ora encaminhada podem ser acessados por meio do endereço eletrônico www.tcu.gov.br/acordaos e que, caso tenham interesse, o Tribunal pode encaminhar-lhes cópia desses documentos sem quaisquer custos;
76.8. retirar do sobrestamento o processo TC Processo 030.306/2010-8, referente à prestação de contas do exercício de 2009."
3.	Em seu pronunciamento regimental (peça 86) , o Ministério Público junto a esta Casa, neste ato representado pelo Procurador Rodrigo Medeiros de Lima, manifestou sua concordância com as conclusões e o encaminhamento proposto pela unidade instrutiva.
É o relatório.

Aldo Francisco Guedes Leite, OAB/DF 50.072; e outros.

Procurador Rodrigo Medeiros de Lima.

TOMADA DE CONTAS ESPECIAL. IRREGULARIDADES VERIFICADAS NO ÂMBITO DO SESCOOP/PI. CITAÇÃO E AUDIÊNCIAS. ALEGAÇÕES DE DEFESA E RAZÕES DE JUSTIFICATIVAS INSUFICIENTES PARA AFASTAR AS CONDUTAS IRREGULARES IMPUTADAS. CONTAS IRREGULARES COM DÉBITO E MULTA E CONTAS IRREGULARES COM MULTA.

TOMADA DE CONTAS ESPECIAL (TCE)

Secex/PI e Secex-TCE.

Trata-se de tomada de contas especial instaurada em razão de possíveis irregularidades ocorridas, no âmbito Serviço Nacional de Aprendizagem do Cooperativismo no Estado do Piauí - Sescoop/PI, no período de 2005 a 2011.
2.	De acordo com o relatório de tomada de contas especial (fls. 370/380, peça 14) , a presente TCE foi instaurada em função das seguintes irregularidades:
"a) 'Contrato de Gestão' firmado entre o Sescoop/PI e o Sindicato e Organização das Cooperativas Brasileiras no estado do Piauí (Ocepi) , envolvendo a cessão de imóvel pertencente ao Estado do Piauí e a utilização de veículo de propriedade do Ocepi;
b) pagamentos de contas referentes ao consumo de água e energia e serviços de manutenção do imóvel, sem que ficasse comprovado o rateio dessas despesas entre o Sescop/PI e o Ocepi;
c) curso de pós-graduação pago para esposa/companheira do sr. José Pinto de Alencar;
d) adiantamento de viagens, diárias e reembolso de quilometragem;
e) irregularidades em processos licitatórios;
f) verba de representação e plano de saúde pagos ao sr. José Pinto de Alencar;
g) despesas com palestra com o tema 'Assédio Moral'."
3.	Conforme registra a instrução (fl. 1, peça 81) , em relatório de sindicância elaborado pelo Sescoop/PI (fls. 125/181 e fls. 183/221, peça 1) em obediência ao Acórdão 185/2012-TCU-Plenário, ainda constou o registro de que, na gestão dos srs. José Pinto de Alencar e Flávio André Pereira Mora, fora assumida uma dívida referente a água e esgoto, relativa ao período de 12/1992 a 12/1995 (fls. 135 e fls. 191/193, peça 1) , anterior à criação do Sescoop/PI (ocorrida em 1998) .
4.	Após a realização de medida saneadora considerada necessária para identificar as responsabilidades dos envolvidos com as ocorrências em questão, a então Secex/PI consignou que:
	a) a suposta irregularidade relativa à assunção indevida de contas de água e esgoto (parágrafo precedente) foi desconsiderada, em razão de não haverem sido identificados documentos comprobatórios do pagamento da pretensa dívida (fls. 14/15, peça 37) ;
	b) a falta de comprovação de rateio das despesas de água, energia e manutenção entre o Sescoop/PI e o Ocepi, no total de R$ 65.792,97 (letra b do parágrafo 2 supra) , foi igualmente desconsiderada, em função de constatar-se que o Ocepi ocupa apenas uma sala do imóvel, concluindo-se, portanto, que a ausência de divisão dos dispêndios em questão não trouxe prejuízos substanciais ao Sescoop/PI (fls. 6, peça 37) ;
	c) também deveria ser desconsiderado, nesta TCE, o pagamento, no valor de R$ 1.701,00, do curso de pós-graduação para a esposa/companheira do sr. José Pinto de Alencar (letra c do parágrafo 2 supra) , tendo em vista não haver sido identificada irregularidade em tal pagamento, constatando-se, apenas, falha formal atinente à ausência de formalização do processo (fls. 8/9, peça 37) ;
	d) deveriam, ainda, ser desconsideradas, neste feito, as despesas, no montante de R$ 6.450,00, com a realização de palestra sobre "Assédio Moral" (letra g do parágrafo 2 supra) , tendo em vista tratar-se de providência determinada ao Sescoop/PI pelo Ministério Público do Trabalho (em substituição a multa - vide Termo de Ajuste de Conduta 2333/2009, fls. 43/45 e 49/59, peça 2, fls. 278/280, peça 14) , ao aspecto de o seminário haver beneficiado a comunidade e tendo em vista a baixa materialidade da despesa (fls. 13/14, peça 37) .
5.	No que se refere às irregularidades remanescentes, o posicionamento daquela unidade instrutiva foi no sentido de que aquelas retratadas nas letras a e e do parágrafo 2 acima deveriam ser objeto de audiência, enquanto as das letras d e f deveriam motivar a citação. Pela irregularidade do item 2.a, deveriam ser ouvidos o sr. José Pinto de Alencar, Presidente do Sescoop/PI no período de 1/1/2005 a 28/2/2012, e os srs. José Gutemberg Ferreira dos Santos e Francisco de Assis Oliveira de Sousa, Superintendentes do Sescoop/PI, estes últimos conforme seus períodos de responsabilidade (respectivamente, 12/1/2009 a 31/3/2011 e 1º/4/2011 a 30/3/2012) . Pela ocorrência do item 2.e, deveriam ser chamados em audiência o sr. José Pinto de Alencar e, consoante seus interregnos de gestão, os srs. Flávio André Pereira Moura, José Gutemberg Ferreira dos Santos e Francisco de Assis Oliveira de Sousa (respectivamente, 1º/1/2005 a 7/7/2008, 12/1/2009 a 31/3/2011 e 1º/4/2011 a 30/3/2012) . Pelas irregularidades motivadoras de citação (itens 2.d e 2.f) , deveria responder, unicamente, o sr. José Pinto de Alencar (fls. 16/20, peça 37) .
6.	Esclarece a unidade instrutiva, no que se refere ao "contrato de gestão" (ocorrência 2.a) , tratar-se de ajuste que importou em pagamentos mensais da ordem, inicialmente, de R$ 6.418,48 (valor esse posteriormente alterado para R$ 7.943,70) , pela subcessão da sala ocupada pelo Ocepi (no mesmo imóvel também ocupado pelo Sescoop/PI - envolvendo o valor de R$ 1.200,00) , a locação de veículo de propriedade do Ocepi (R$ 3.637,40) e a utilização dos serviços do pessoal do Ocepi (R$ 1.581,08) , sem, no entanto, revestir-se das características inerentes ao contrato de gestão propriamente dito, tendo em vista não contar com prazo de vigência, não fixar metas, não contar com mecanismos de avaliação e não prever prestação de contas. Além disso, verifica-se que o imóvel pertencia ao Estado do Piauí e o termo de cessão ao Ocepi proibia a subcessão. No caso do veículo, verificou-se que o contrato de comodato com a Secretaria de Desenvolvimento Rural, por meio do qual o Ocepi o adquiriu, também proibia a transferência de responsabilidade de seu uso para outrem. Foi considerado estranho o fato de o Sescoop/PI, cuja estrutura é significativamente superior à do Ocepi, ter a necessidade de utilizar o pessoal daquele sindicato, sendo ainda digno de nota o aspecto de a presidência de ambas as entidades ser exercida, à época, pelo sr. José Pinto de Alencar (fls. 3/4, peça 81) .
7.	No caso das licitações (ocorrência 2.e) , as evidências são de que, no período de seis exercícios financeiros (2005 a 2012) , a aquisição de passagens aéreas, de hospedagem e de produtos de informática e serviços correlatos foi realizada em apenas três empresas, tanto nos casos em que supostamente houve licitação, quanto nos de dispensa, identificando-se, em relação a estes últimos, o desrespeito ao limite de R$ 25.000,00 previsto na alínea "a" do inc. II do art. 6º da Resolução 43/2006-Sescoop. Além disso, não foram apresentados os processos licitatórios e os comprovantes de despesas fazem referência, apenas, aos pregões presenciais 1/2007 e 1/2010, constatando-se que este último, segundo referem os documentos, haveria englobado os três objetos logo acima mencionados. Verificou-se, ainda, grande volume de aquisição sem caracterização da modalidade de compra (fls. 4, peça 81) .
8.	No que tange aos adiantamentos de viagens, diárias e reembolso de quilometragem, segundo o relatório de sindicância, o então Presidente do Sescoop/PI, sr. José Pinto de Alencar, haveria usado de subterfúgio para viajar à sua casa de veraneio em Luís Correia (litoral do Piauí) , que dista cerca de 15Km de Paranaíba. Verificou-se que, das 105 viagens realizadas no período de 2005 a 2011, 18 foram para Parnaíba, das quais apenas 7 apresentaram relatório minucioso. Do exame da documentação atinente aos deslocamentos com tal destino, a Secex/PI constatou a inexistência de documentos comprobatórios das viagens, da participação nos eventos e da necessidade do gasto, identificando-se que, em todos os processos listados, a concessão ocorreu no sábado ou no domingo, com o agravante de que o próprio presidente se auto concedia os pagamentos (fls. 4, peça 81) .
9.	De acordo com o relatório de sindicância, no período de 2005 a 2012, foram identificados, ainda, pagamentos em favor do sr. José Pinto de Alencar, a título de verba de representação e plano de saúde, nos montantes, em valores históricos, de R$ 207.378,67 e R$ 23.197,07, respectivamente. Em ambos os casos, no entanto, estariam presentes indicativos de que os pagamentos corresponderam, efetivamente, a remunerações, o que contrariaria, no que se refere ao Sescoop/PI, o disposto no art. 4º da IN/SRF 113/1998 (fls. 4/5, peça 81) .
10.	No que se refere às razões de justificativa apresentadas, a então Secex/PI, na instrução constante da peça 81, promoveu análise, conforme sintetizado a seguir:
	a) os argumentos de que se encontravam cumprindo ordens hierárquicas, de que não tiveram participação nos atos irregulares e de que as contas do Sescoop/PI foram aprovadas pelos Conselhos de Administração e Fiscal (apresentados pelos srs. Francisco de Assis Oliveira de Sousa, Flávio André Pereira de Moura, José Gutemberg Ferreira dos Santos e José Pinto de Alencar - vide fls. 7, 12, 15 e 21/22, peça 81) foram rejeitados:
	a.1) diante da jurisprudência deste Tribunal, no sentido de que a excludente de culpabilidade com base em obediência hierárquica somente ser acolhida em caso de ordem não manifestamente ilegal, o que não se verificou no caso (fls. 7/8, peça 81) ;
	a.2) o sr. José Pinto de Alencar exercia, à época, o cargo de Presidente do Sescoop/PI, autoridade máxima daquela instituição, a quem compete, entre outras atribuições, realizar atos de gestão tais como assinar os instrumentos jurídicos, cheque em conjunto com o superintendente e indicar e nomear o superintendente, enquanto os demais responsáveis exerciam o cargo de Superintendente do Sescoop/PI, a quem compete, entre outras atribuições, dirigir, ordenar e controlar as atividades técnicas e administrativas, praticando os atos pertinentes de sua gestão, bem como assinar, juntamente com o Presidente do Conselho de Administração, ou seus procuradores devidamente constituídos, cheques e documentos de abertura e movimentação de contas bancárias (fls. 7/8, 12, 15 e 22, peça 81) ;
	a.3) a eventual aprovação das contas pelos conselhos de administração e fiscal da entidade não inviabiliza seu julgamento de forma diversa por este Tribunal (fls. 8, peça 81) ;
	b) a alegação de que, ainda que existam falhas, tratar-se-iam de ocorrências de natureza meramente formal, desprovidas de dolo ou má-fé e que não causaram dano à Fazenda Pública (apresentada pelos srs. Francisco de Assis Oliveira de Sousa, José Gutemberg Ferreira dos Santos e José Pinto de Alencar - vide fls. 8 e 14, peça 81) , foi igualmente refutada, dado que os problemas relativos à licitação e ao contrato de gestão não podem ser caracterizados como meras falhas formais (fls. 8 e 14/15, peça 81) ;
	c) o argumento de que o momento de instauração da TCE, dezesseis meses após os fatos, não mais permitiria a correção dos problemas relacionados aos repasses ao OCEPI (apresentados pelos srs. Francisco de Assis Oliveira de Sousa, José Gutemberg Ferreira dos Santos e José Pinto de Alencar - vide fls. 8, 14 e 20, peça 81) não foi acolhido, dado as infrações à norma legal ou regulamentar não serem passíveis de correção, no que tange à avaliação das condutas (fls. 8/9 e 14, peça 81) ;
	d) a alegação de que esta TCE padeceria de nulidade (apresentada pelos srs. Francisco de Assis Oliveira de Sousa, José Gutemberg Ferreira dos Santos e José Pinto de Alencar - vide fls. 9/10, 15,  16 e 21, peça 81) , tendo em vista (i) haver-se fundamentado na IN/TCU 56/2007, então já revogada pela IN/TCU 71/2012; (ii) haver contrariado o art. 3º da IN/TCU 71/2012 e o art. 8º de Lei 8.443/1992, já que não houve omissão no dever de prestar contas, nem se comprovou a falta de aplicação dos recursos repassados, nem a ocorrência de desfalque, alcance, desvio ou desaparecimento de dinheiro, bens ou valores públicos, nem a prática de ato ilegal, ilegítimo ou antieconômico de que haja resultado dano ao Erário; (iii) desrespeito ao inc. I do art. 6º da IN/TCU 71/2012, tendo em vista o débito atualizado ser inferior ao limite até o qual estaria dispensada a instauração de TCE, considerando-se a parcela de débito atribuível a cada um dos gestores; (iv) inobservância do disposto nos arts. 4º e 5º da IN/TCU 71/2012, tendo em vista não haverem sido esgotadas as medidas administrativas com vistas à recuperação do dano; (v) infringência ao comando do art. 11 da IN/TCU 71/2012, dado haver-se ultrapassado o prazo de 180 dias para encaminhar a TCE a este Tribunal; (vi) não conter todas as peças e informações exigidas pelo art. 10 da IN/TCU 71/2012; foi igualmente rejeitada, tendo em vista que:
	d.1) o processo de Tomada de Contas Especial tem suas raízes em disposições constitucionais e legais, entre elas o inc. II do art. 71 da CF/1988 e o art. 8º da Lei 8.443/1992, prestando-se as Instruções Normativas a melhor detalhar o procedimento; descabido, portanto, arguir-se a nulidade deste processo em virtude da vigência, ou não, da IN mencionada; de mais a mais, verifica-se que as regras antes presentes na IN/TCU 56/2007 foram essencialmente absorvidas pela IN/TCU 71/2012 e que, ainda que a IN anterior possa haver sido mencionada em algum momento, no Relatório Final da TCE, a referência é à IN/TCU 71/2012 (fls. 10, peça 81) ;
	d.2) quanto aos pressupostos de constituição, o contrato de gestão firmado com o OCEPI e os pagamentos mensais realizados por conta dele configuraram grave infração à norma legal ou regulamentar, o mesmo podendo ser dito em relação às aquisições sem a comprovação da realização do prévio procedimento licitatório, devendo ser esclarecido que a inexistência de débito não implica nulidade do processo de TCE (fls. 10, peça 81) ;
	d.3) as audiências não versam sobre imputação de débito, sendo descabido, aqui, questionamentos a respeito da falta de sua individualização; além disso, o raciocínio de dividir o débito entre responsáveis solidários para identificar se ultrapassou o limite mínimo para a instauração de TCE é inadequado (fls. 10, peça 81) ;
	d.4) tanto na sindicância (vide fls. 183/221, peça 1) , instaurada por meio da Portaria 011/2012, quanto já na fase interna da tomada de contas especial (fls. 382/388, peça 14, fls. 266/268 e 340/398, peça 16, fls. 79/255, peça 17, fls. 167/181, peça 19) , foi oportunizado aos responsáveis que apresentassem defesa, sendo descabido arguir-se o não esgotamento das prévias medidas administrativas (fls. 10/11, peça 81) ;
	d.5) a arguição de nulidade da TCE por haver sido encaminhada ao TCU após 180 dias de sua instauração decorre de interpretação equivocada do art. 11 da IN/TCU 71/2012, já que o descumprimento do referido prazo não invalida o processo de tomada de contas especial, configurando grave infração à norma legal e sujeitando a autoridade administrativa omissa às sanções legais (fls. 11, peça 81) ;
	d.6) o argumento acerca da ausência de peças e/ou informações não procede, posto não ser essa a realidade desta TCE (fls. 11, peça 81) ;
	e) os argumentos de que as contratações foram realizadas por meio do Pregão Presencial 1/2007, sendo que inexistiam vínculos de parentesco entre as empresas contratadas e empregados do Sescoop/PI, não houve favorecimento, os preços eram compatíveis com os de mercado, os serviços foram prestados de forma adequada e, se houve fragmentação de despesa, essa ocorreu dentro do limite da razoabilidade e por economia processual (apresentados pelos srs. Flávio André Pereira de Moura, José Gutemberg Ferreira dos Santos e José Pinto de Alencar - vide fls. 12/13, 17/18 e 23, peça 81) foram refutados, em razão de:
	e.1) para a aquisição de passagens, material de informática e hospedagem durante o período examinado, de 2005 a 2011, somente foram realizados um pregão em 2007 e um outro em 2010, observando-se despesas não cobertas por tais licitações e cujos montantes ultrapassaram o limite para dispensa, contrariando o disposto no inc. XXI do art. 37 da CF/1988 e no art. 1º da Resolução Sescoop 43/2006, vigente à época (fls. 13 e 23/24, peça 81) ;
	e.2) embora se afirme que não houve favorecimento, verifica-se que, nos seis anos examinados (2005 a 2011) , as compras e contratações se concentraram em apenas três empresas, a saber, a Global Tour (Leite e Cavalcanti Ltda.) , para passagens aéreas, o Real Palace Hotel (R. Rocha Portela & Cia Ltda.) , para hospedagens, e a Recarga Informática Ltda., para produtos de informática e serviços correlatos (fls. 13 e 23/24, peça 81) ;
	f) a alegação de que sua responsabilidade deveria ser excluída, diante da prescrição prevista no art. 1º do Decreto 20.910/1932, posto que os débitos decorrentes de TCE são considerados dívida ativa da União (apresentada pelo sr. Flávio André Pereira de Moura - vide fls. 13, peça 81) não foi acolhida, em função de o dispositivo mencionado, diversamente do que alegou o responsável, referir-se às obrigações pecuniárias da Fazenda Pública e não aos seus créditos perante terceiros; desde logo consigna-se, no entanto, que, presente aquilo que restou decidido por meio do Acórdão 1441/2016-TCU-Plenário, ainda que se haja configurado a prescrição da pretensão punitiva por este Tribunal em relação aos atos praticados nos exercícios de 2005 e 2006, persiste a possibilidade de sua penalização no que tange às condutas verificadas nos exercícios de 2007 a 2011 (fls. 13/14, peça 81) ;
	g) o argumento de que o contrato de gestão com o OCEPI mostrou-se vantajoso, tanto no que se refere ao imóvel quanto no que tange ao veículo (apresentado pelos srs. José Gutemberg Ferreira dos Santos e José Pinto de Alencar - vide fls. 16/17 e 22, peça 81) foi rejeitado, em razão de toda análise desenvolvida na instrução a respeito do ajuste em questão, o qual não se reveste das características inerentes à espécie e que, segundo os elementos coletados, serviu de subterfúgio para que o Sescoop/PI repassasse recursos ao OCEPI, verificando-se, ainda, que, quando da assinatura do referido instrumento, o Sescoop/PI já ocupava 90% do imóvel, bem como que ambas as entidades tinham, então, Presidente comum (o sr. José Pinto de Alencar) ; a respeito da suposta vantajosidade, possível identificar, ainda, o aspecto de os valores pagos pelo aluguel do veículo atingirem, no espaço de 3 anos, o montante de R$ 120.000,00, valor suficiente para adquirir um bem equivalente àquele alugado (fls. 17 e 22/23, peça 81) .
11.	No que se refere às alegações de defesa aportadas pelo sr. José Pinto de Alencar, a então Secex/PI, na instrução constante da peça 81, promoveu análise, conforme sintetizado a seguir:
	a) os argumentos apresentados em relação ao pagamento de curso de pós-graduação e de realização de palestra (itens 2.c e 2.g supra - vide fls. 24 e 26, peça 81) , em função de nem mesmo haverem integrado a citação do responsável, não foram objeto de maiores considerações;
	b) em relação aos adiantamentos de viagem, os argumentos de que (i) devido à cidade de Parnaíba ser o segundo maior polo de cooperativas no Estado do Piauí, seria mais do que natural sua presença para aí participar da abertura de eventos, ressalvando, ainda, que a média de viagens no período seria de apenas 2,5 por ano, sem grande expressividade; (ii) não seria proprietário de imóvel em Parnaíba ou Luís Correia; (iii) anexou todos os comprovantes nos processos de pagamentos de diárias, não podendo ser responsável, ad infinitum, por eventuais extravios ocorridos após a sua saída da gestão (fls. 24/25, peça 81) ; foram rejeitados, em razão:
	b.1) do apurado em processo de sindicância de que a maioria das viagens para Parnaíba ocorria em fins de semana, verificando-se de que, de 18 viagens, apenas 7 contaram com relatório minucioso (fls. 24, peça 81) ;
	b.2) o exame realizado nos documentos constantes do processo revelou inexistirem elementos comprobatórios da participação nos eventos ou mesmo da necessidade dos gastos, igualmente identificando-se a concessão de diária em sábados e domingos, com o agravante de que o beneficiário é que se autoconcedia os pagamentos (fls. 25, peça 81) ;
	b.3) a competência para a aprovação das contas e, com isso, a liberação da guarda da devida documentação comprobatória, é deste TCU, devendo ainda ser ressaltado que as ações de ressarcimento por dano ao Erário são imprescritíveis (Acórdão 374/2017-TCU-Plenário) , ainda que se reconheça que, nos termos do Acórdão 1441/2016-TCU-Plenário, alguns fatos geradores da irregularidade em questão (ocorridos nos exercícios de 2005 e 2006) não deverão ser considerados para a dosimetria da multa eventualmente aplicada (fls. 25, peça 81) ;
	c) no que tange ao pagamento de verba de representação e plano de saúde, o argumento de que o Sescoop/PI, por não se enquadrar no art. 1º da IN/SRF 113/98 e nas disposições da Lei 9.532/1997, não estaria proibido de pagar verba de representação e plano de saúde (fls. 25, peça 81) foi refutado em função de:
	c.1) no caso, além de as verbas de representação haverem sido alvo de retenção de imposto de renda, contribuição previdenciária e pensão alimentícia, não foram objeto de prestação de contas, caracterizando, portanto, remuneração direta, proibida pelo art. 4º da IN/SRF 113/98, o qual dispõe que para as entidades da natureza do Sescoop gozarem de imunidade, não podem remunerar, por qualquer forma, seus dirigentes pelos serviços prestados (fls. 25, peça 81) ;
	c.2) igualmente tendo em conta o normativo referido no subitem precedente, irregular também o pagamento de plano de saúde, devido a configurar remuneração indireta (fls. 26, peça 81) .
12.	Diante de tal quadro, a unidade instrutiva, em uníssono (fls. 29/33, peça 81, e peças 82 e 83) propõe julgar irregulares as contas dos responsáveis, condenando:
	a) o ex-Presidente do Sescoop/PI, sr. José Pinto de Alencar, a ressarcir o Erário pelos valores pelos quais foi citado, bem como ao pagamento da multa do art. 57 da Lei 8.443/1992;
	b) os quatro agentes ouvidos em audiência (srs. José Pinto de Alencar, Flávio André Pereira Moura, José Gutemberg Ferreira dos Santos e Francisco de Assis Oliveira de Sousa) , ao pagamento da multa prevista no inc. II do art. 58 da Lei 8.443/1992.
13.	O Ministério Público junto a esta Casa, neste ato representado pelo Procurador Rodrigo Medeiros de Lima, manifestou-se de acordo com o encaminhamento alvitrado pela unidade técnica (peça 86) .
14.	Tendo em vista os elementos constantes dos autos, igualmente entendo configuradas as irregularidades, individualizadas as responsabilidades e, no que se refere ao débito atribuído ao sr. José Pinto de Alencar, devidamente quantificado o montante da dívida. Esclareço, por oportuno, que, no caso específico do sr. José Pinto de Alencar, a aplicação das multas dos arts. 57 e 58, inc. II, tem por base fundamentos diversos, não se configurando, na espécie, o bis in idem.
15.	Diante do quadro e também não vislumbrando indícios de boa-fé do citado e dos ouvidos em audiência, alinho-me às conclusões da unidade instrutiva, cujas análises incorporo às minhas razões de decidir, e entendo presentes os requisitos para que estas contas sejam julgadas irregulares, com imputações de débito e multa consoante alvitrado, devendo, ainda, com base no art. 16, § 3º, da Lei 8.443/92 c/c o art. 209, § 7º, in fine, do Regimento Interno, remeter-se cópia da documentação pertinente ao Ministério Público da União, por intermédio da Procuradoria da República no Estado do Piauí, para o ajuizamento das ações que entender cabíveis. Concordo, igualmente, que se deva retirar do sobrestamento o TC-Processo 030.306/2010-8, que aguardava a apreciação deste feito.
16.	Em pequena divergência, deixo de acompanhar a proposta de, desde já, autorizar-se o parcelamento das dívidas, em função de entender tratar-se de providência que somente deve ser adotada mediante solicitação do responsável. Deixo, também, de inserir, na minuta de Acórdão apresentada, o informe acerca de onde poderão ser obtidos o relatório e o voto que fundamentaram tal deliberação, em consonância com orientação a esse respeito emitida pela Secretaria das Sessões deste Tribunal.
	Em assim sendo, manifesto-me por que o Tribunal adote o Acórdão que ora submeto à deliberação deste Colegiado.
TCU, Sala das Sessões Ministro Luciano Brandão Alves de Souza, em 26 de novembro de 2019.
AUGUSTO SHERMAN CAVALCANTI 
Relator